---
title: "Educación ciudadana y participación política"
author: "Kevin Carrasco"
date: today
lang: es
---

```{r}
#| label: setup
#| echo: false

pacman::p_load(dplyr, gtsummary, texreg)

res_int <- readRDS("output/models/modelos_interes.rds")
res_voto <- readRDS("output/models/modelos_voto.rds")

# Nombres legibles para los coeficientes de las tablas de regresión
renombrar <- function(m) {
  tr <- texreg::extract(m)
  nombres <- tr@coef.names
  nombres <- sub("(Intercept)", "Intercepto", nombres, fixed = TRUE)
  nombres <- gsub("educacion_ciudadana", "Educación ciudadana", nombres, fixed = TRUE)
  nombres <- gsub("edad_nac", "Edad", nombres, fixed = TRUE)
  nombres <- gsub("educ(?=\\p{Lu})", "", nombres, perl = TRUE)
  nombres <- gsub(":", " × ", nombres, fixed = TRUE)
  tr@coef.names <- nombres
  tr
}

olas <- function(d) paste(levels(droplevels(d$ola)), collapse = ", ")
```

# Presentación

Este proyecto evalúa si la asignatura de Educación Ciudadana (3° y 4° medio desde 2020) y el Plan de Formación Ciudadana (Ley 20.911, desde 2016) se asocian con el interés político y la participación electoral de las cohortes expuestas, usando las olas 77 a 95 de la Encuesta CEP.

En los resultados que siguen, `educacion_ciudadana` identifica a quienes tuvieron la asignatura según su fecha de nacimiento: nacidos desde el 01-abr-2003, que en edad normativa cursaron 3° medio en 2020 o después. Los casos sin fecha de nacimiento quedan fuera de los modelos. El detalle de la construcción está en el documento de [preparación](processing/preparation.qmd) y los modelos en el de [análisis](processing/analysis.qmd).

# Interés político

La base de interés político reúne las olas CEP `r olas(res_int$datos)`, las únicas que incluyen la pregunta "¿Cuán interesado está Ud. en la política?". Todos los modelos se estiman sobre los mismos `r format(nrow(res_int$datos), big.mark = ".", decimal.mark = ",")` casos con información completa en las variables del análisis. La escala se invirtió para que 1 indique nada interesado y 5 muy interesado.

## Descriptivos

```{r}
#| label: desc-interes
#| echo: false

res_int$datos %>%
  dplyr::select(int_pol, educacion_ciudadana, educ, edad_nac) %>%
  gtsummary::tbl_summary(
    label = list(int_pol ~ "Interés político (1-5)",
                 educacion_ciudadana ~ "Tuvo la asignatura de Educación Ciudadana",
                 educ ~ "Nivel educacional",
                 edad_nac ~ "Edad"),
    type = list(int_pol ~ "continuous",
                educacion_ciudadana ~ "dichotomous"),
    statistic = list(gtsummary::all_continuous() ~ "{mean} ({sd})"),
    missing_text = "Sin dato"
  ) %>%
  gtsummary::modify_header(label ~ "**Variable**") %>%
  gtsummary::modify_caption("Descriptivos, base de interés político")
```

## Regresiones

Modelos lineales para el interés político: sin controles (1), con nivel educacional como control (2) y con nivel educacional y edad como controles (3). La edad se calcula desde la fecha de nacimiento a la fecha de terreno de cada ola. El nivel educacional se agrupa en básica, media, técnica y universitaria o más (nivel más alto cursado, completo o no); la categoría de referencia es "Básica".

```{r}
#| label: reg-interes
#| echo: false
#| results: asis

texreg::htmlreg(
  lapply(res_int$modelos, renombrar),
  custom.model.names = paste("Modelo", seq_along(res_int$modelos)),
  caption = "Asignatura de Educación Ciudadana e interés político",
  caption.above = TRUE,
  custom.note = "%stars. Errores estándar entre paréntesis."
)
```

# Voto en la 2ª vuelta presidencial de 2021

La base de voto reúne las olas CEP `r olas(res_voto$datos)`, que preguntan si la persona votó en la 2ª vuelta presidencial de diciembre de 2021. Se excluye a quienes, según su fecha de nacimiento, no tenían 18 años el 19 de diciembre de 2021; entre los tratados quedan así los nacidos entre el 01-abr-2003 y el 19-dic-2003 (`r format(nrow(res_voto$datos), big.mark = ".", decimal.mark = ",")` casos con respuesta válida).

## Descriptivos

```{r}
#| label: desc-voto
#| echo: false

res_voto$datos %>%
  dplyr::select(voto, educacion_ciudadana, educ, edad_nac) %>%
  gtsummary::tbl_summary(
    label = list(voto ~ "Votó en la 2ª vuelta de 2021",
                 educacion_ciudadana ~ "Tuvo la asignatura de Educación Ciudadana",
                 educ ~ "Nivel educacional",
                 edad_nac ~ "Edad"),
    type = list(voto ~ "dichotomous",
                educacion_ciudadana ~ "dichotomous"),
    statistic = list(gtsummary::all_continuous() ~ "{mean} ({sd})"),
    missing_text = "Sin dato"
  ) %>%
  gtsummary::modify_header(label ~ "**Variable**") %>%
  gtsummary::modify_caption("Descriptivos, base de voto")
```

## Regresiones

Regresiones logísticas para haber votado (coeficientes en log-odds): sin controles (1), con nivel educacional como control (2) y con nivel educacional y edad como controles (3). La edad se calcula desde la fecha de nacimiento a la fecha de terreno de cada ola. El nivel educacional se agrupa en básica, media, técnica y universitaria o más (nivel más alto cursado, completo o no); la categoría de referencia es "Básica".

```{r}
#| label: reg-voto
#| echo: false
#| results: asis

nombres_voto <- paste("Modelo", seq_along(res_voto$modelos))
es_logit <- sapply(res_voto$modelos, inherits, "glm")
nombres_voto[es_logit] <- paste(nombres_voto[es_logit], "(logit)")

texreg::htmlreg(
  lapply(res_voto$modelos, renombrar),
  custom.model.names = nombres_voto,
  caption = "Asignatura de Educación Ciudadana y voto en la 2ª vuelta de 2021",
  caption.above = TRUE,
  custom.note = "%stars. Errores estándar entre paréntesis."
)
```

# Organización del proyecto

La estructura del proyecto sigue el protocolo [IPO](https://lisacoes.netlify.app/protocolos/a-ipo-rep/) (Input-Processing-Output) de reproducibilidad, desarrollado en el Laboratorio de Ciencia Social Abierta (LISA-COES). La carpeta `input` contiene las bases originales y los datos procesados, la carpeta `processing` contiene los documentos de preparación y análisis, y la carpeta `output` almacena tablas, figuras y modelos. Los detalles están en el archivo `README.md`.

El flujo de trabajo tiene dos pasos. El documento de [preparación](processing/preparation.qmd) carga las bases CEP originales, revisa por ola las preguntas de participación, construye la variable `educacion_ciudadana` y guarda las bases agrupadas. El documento de [análisis](processing/analysis.qmd) carga esas bases, estima los modelos y los guarda para esta presentación.
