---
title: "Educación ciudadana y participación política"
author: "Kevin Carrasco"
date: today
lang: es
---

```{r}
#| label: setup
#| echo: false

pacman::p_load(dplyr, texreg)

res_int <- readRDS("output/models/modelos_interes.rds")
res_comb <- readRDS("output/models/modelos_interes_combinaciones.rds")
res_voto <- readRDS("output/models/modelos_voto.rds")
res_gse <- readRDS("output/models/modelos_gse.rds")
res_jov <- readRDS("output/models/modelos_jovenes.rds")

# Nombres legibles para los coeficientes de las tablas de regresión
renombrar <- function(m) {
  tr <- texreg::extract(m)
  nombres <- tr@coef.names
  nombres <- sub("(Intercept)", "Intercepto", nombres, fixed = TRUE)
  nombres <- gsub("educacion_ciudadana", "Educación ciudadana", nombres, fixed = TRUE)
  nombres <- gsub("edad_nac", "Edad", nombres, fixed = TRUE)
  nombres <- gsub("educ(?=\\p{Lu})", "", nombres, perl = TRUE)
  nombres <- gsub("gse3", "GSE ", nombres, fixed = TRUE)
  nombres <- gsub(":", " × ", nombres, fixed = TRUE)
  tr@coef.names <- nombres
  tr
}

# Formato de números en el texto: coma decimal y sin "-0,00"
num <- function(x, d = 2) formatC(round(x, d) + 0, format = "f", digits = d, decimal.mark = ",")
entero <- function(x) format(x, big.mark = ".", decimal.mark = ",")
olas <- function(d) paste(levels(droplevels(d$ola)), collapse = ", ")
rango <- function(x) paste(num(min(x)), "y", num(max(x)))
```

# El proyecto

Este proyecto evalúa si la asignatura de Educación Ciudadana, que se imparte en 3° y 4° medio desde 2020, se asocia con el interés político y la participación electoral de las cohortes que la cursaron. Usa las olas 77 a 96 de la Encuesta CEP, levantadas entre 2016 y 2026.

**Tratamiento.** La variable `educacion_ciudadana` identifica a quienes tuvieron la asignatura según su fecha de nacimiento: nacidos desde el 01-abr-2003, que en edad normativa cursaron 3° medio en 2020 o después. Es un proxy que no considera repitencia. Cuando no hay fecha de nacimiento, en los análisis de interés político se imputa desde la edad declarada; en los análisis de voto esos casos se excluyen.

**Variables dependientes.** El interés político se mide con la pregunta "¿Cuán interesado está Ud. en la política?", en una escala de 1 (nada interesado) a 5 (muy interesado). El voto se mide con la pregunta de si la persona votó en la 2ª vuelta presidencial de diciembre de 2021.

**Estrategia de análisis.** Como la asignatura se asigna por cohorte de nacimiento, quienes la cursaron son siempre los más jóvenes de cada ola, y su comparación con el resto mezcla el efecto de la asignatura con diferencias de edad. Por eso el análisis avanza en etapas. Las regresiones, cuyos resultados se presentan en esta página, cuantifican la asociación y cómo cambia con los controles. Los diseños de diferencia en diferencias, en la pestaña de análisis, aprovechan que la cohorte con la asignatura envejece entre olas para comparar a las mismas edades antes y después de la asignatura. Cada documento explica qué se hace y por qué, primero para el interés político y luego para el voto.

| Técnica | Qué se hace | Por qué |
|---|---|---|
| [Regresiones](processing/analysis_regresiones.qmd) | Compara, dentro de cada ola, a quienes cursaron la asignatura con el resto, con distintos controles y muestras | Cuantifica la asociación y su dependencia de los controles |
| [Diferencia en diferencias 2x2](processing/analysis_did_2x2.qmd) | Compara el cambio en interés de jóvenes y de personas de 23 a 30 años entre una ola previa y las posteriores | Elimina diferencias permanentes entre edades y cambios comunes entre olas |
| [Diferencia en diferencias escalonada](processing/analysis_did_interes.qmd) | Usa todas las olas y edades, reconociendo que cada edad pasa a estar tratada en una ola distinta | Aprovecha toda la información y evita sesgos de los modelos de efectos fijos tradicionales |
| [Olas 77 a 96 y estudio de eventos](processing/analysis_did_interes_ext.qmd) | Agrega las olas levantadas entre 2016 y 2019 | Permite contrastar tendencias previas y mejora la precisión |
| [Ponderación y diseño muestral](processing/analysis_ponderado.qmd) | Reestima los análisis con el ponderador y el diseño de la encuesta | Evalúa si la composición de la muestra afecta las conclusiones |

La construcción de las bases está en el documento de [preparación](processing/preparation.qmd). La estructura del proyecto sigue el protocolo [IPO](https://lisacoes.netlify.app/protocolos/a-ipo-rep/) (Input-Processing-Output) de reproducibilidad del Laboratorio de Ciencia Social Abierta (LISA-COES).

# Interés político

La base de interés político reúne las olas CEP `r olas(res_int$datos)`, con `r entero(nrow(res_int$datos))` casos con información completa y `r entero(sum(res_int$datos$educacion_ciudadana))` personas que cursaron la asignatura. Todos los modelos son lineales e incluyen efectos fijos de ola, para que la comparación se realice dentro de cada ola: solo efectos fijos de ola (1), con un control socioeconómico (2) y con el control socioeconómico y la edad (3).

## Modelos con nivel educacional

El nivel educacional se agrupa en básica, media, técnica y universitaria o más, según el nivel más alto cursado; la categoría de referencia es "Básica". Para quienes todavía estudian, el nivel educacional es la etapa en que se encuentran y puede ser afectado por la asignatura.

```{r}
#| label: reg-interes
#| echo: false
#| results: asis

texreg::htmlreg(
  lapply(res_int$modelos, renombrar),
  custom.model.names = paste("Modelo", seq_along(res_int$modelos)),
  omit.coef = "factor[(]ola[)]",
  custom.gof.rows = list("EF ola" = rep("Sí", length(res_int$modelos))),
  caption = "Asignatura de Educación Ciudadana e interés político: modelos con nivel educacional",
  caption.above = TRUE,
  custom.note = "%stars. Errores estándar entre paréntesis."
)
```

## Modelos con grupo socioeconómico

El grupo socioeconómico del hogar se agrupa en ABC1-C2, C3 y D-E (referencia: D-E). A diferencia del nivel educacional, difícilmente es afectado por la asignatura.

```{r}
#| label: reg-interes-gse
#| echo: false
#| results: asis

texreg::htmlreg(
  lapply(res_gse$modelos_interes, renombrar),
  custom.model.names = paste("Modelo", seq_along(res_gse$modelos_interes)),
  omit.coef = "factor[(]ola[)]",
  custom.gof.rows = list("EF ola" = rep("Sí", length(res_gse$modelos_interes))),
  caption = "Asignatura de Educación Ciudadana e interés político: modelos con grupo socioeconómico",
  caption.above = TRUE,
  custom.note = "%stars. Errores estándar entre paréntesis."
)
```

## Distintas especificaciones

La tabla siguiente muestra el coeficiente de la asignatura en los tres modelos bajo todas las combinaciones de tres decisiones de análisis: el control socioeconómico, el tratamiento de los casos sin fecha de nacimiento en las olas 85, 92 y 93 (imputarlos desde la edad declarada o excluirlos) y el uso del ponderador de la encuesta. La CEP 96 se incluye en todas las versiones, con su fecha de nacimiento imputada.

```{r}
#| label: tabla-combinaciones
#| echo: false

res_comb$tabla_ancha %>%
  dplyr::rename(Control = control, `Casos sin fecha` = imputacion,
                Ponderación = ponderacion) %>%
  knitr::kable(caption = "Coeficiente de la asignatura sobre el interés político según la especificación")
```

Todos los modelos incluyen efectos fijos de ola. Modelo 1: sin otros controles. Modelo 2: con el control socioeconómico. Modelo 3: con el control socioeconómico y la edad. \* p < 0,05; \*\* p < 0,01; \*\*\* p < 0,001. Errores estándar HC1 entre paréntesis.

## Muestras de jóvenes

Al restringir la muestra a jóvenes, el grupo de comparación queda más cerca en edad de quienes cursaron la asignatura.

```{r}
#| label: tabla-jovenes
#| echo: false

coef_jov <- function(modelos) {
  sapply(modelos, function(m) {
    s <- summary(m)$coefficients["educacion_ciudadana", ]
    estrellas <- if (s[4] < 0.001) "***" else if (s[4] < 0.01) "**" else if (s[4] < 0.05) "*" else ""
    sprintf("%s%s (%s)", num(s[1], 3), estrellas, num(s[2], 3))
  })
}

data.frame(
  Muestra = c("Menores de 30 años", "Menores de 35 años"),
  n = entero(c(nrow(res_jov$datos_30), nrow(res_jov$datos_35))),
  rbind(coef_jov(res_jov$modelos_30), coef_jov(res_jov$modelos_35)),
  check.names = FALSE
) %>%
  setNames(c("Muestra", "n", "1: solo EF ola", "2: + educ", "3: + educ y edad",
             "4: + gse", "5: + gse y edad")) %>%
  knitr::kable(caption = "Coeficiente de la asignatura sobre el interés político en muestras de jóvenes")
```

Todos los modelos incluyen efectos fijos de ola. \* p < 0,05; \*\* p < 0,01; \*\*\* p < 0,001. Errores estándar entre paréntesis.

## Interpretación

```{r}
#| label: interp-interes
#| echo: false

tc <- res_comb$tabla
m1c <- tc %>% dplyr::filter(modelo == 1)
m2_gse <- tc %>% dplyr::filter(modelo == 2, control == "Grupo socioeconómico", ponderacion == "Sin ponderar")
m2_educ <- tc %>% dplyr::filter(modelo == 2, control == "Nivel educacional")
m3c <- tc %>% dplyr::filter(modelo == 3)
m3_sig <- m3c %>% dplyr::filter(p < 0.05)
jov1 <- c(coef(res_jov$modelos_30[[1]])["educacion_ciudadana"], coef(res_jov$modelos_35[[1]])["educacion_ciudadana"])
```

Solo con efectos fijos de ola (modelo 1), quienes cursaron la asignatura declaran más interés político que el resto, con coeficientes entre `r rango(m1c$estimacion)` puntos según la especificación. Al agregar el control socioeconómico (modelo 2), el coeficiente se acerca a cero con el nivel educacional (entre `r rango(m2_educ$estimacion)`) y se mantiene en torno a `r num(mean(m2_gse$estimacion))` con el grupo socioeconómico sin ponderar, porque el nivel educacional absorbe en parte la edad de quienes cursaron la asignatura y el grupo socioeconómico no lo hace. Al controlar además por la edad (modelo 3), los coeficientes quedan entre `r rango(m3c$estimacion)`. `r if (nrow(m3_sig) == 0) "Ninguno es significativo al 5%." else if (nrow(m3_sig) == 1) paste0("Solo 1 de las ", nrow(m3c), " especificaciones es significativa al 5%, con un coeficiente de ", num(m3_sig$estimacion), ".") else paste0("En ", nrow(m3_sig), " de las ", nrow(m3c), " especificaciones el coeficiente es significativo al 5%, con valores entre ", rango(m3_sig$estimacion), ".")` En las muestras de jóvenes, donde el grupo de comparación tiene una edad similar, la diferencia desaparece incluso sin controles (coeficientes de `r num(jov1[1])` y `r num(jov1[2])`).

La asociación positiva sin controles se explica, por lo tanto, por la edad de quienes cursaron la asignatura, y con ninguna combinación de decisiones de análisis aparece un efecto positivo una vez considerada la edad. Estas regresiones son comparaciones transversales; los diseños de diferencia en diferencias de la pestaña de análisis evalúan el efecto de la asignatura con comparaciones más exigentes.

# Voto

La base de voto reúne las olas CEP `r olas(res_voto$datos)`, que preguntan si la persona votó en la 2ª vuelta presidencial de diciembre de 2021. Se excluye a quienes, según su fecha de nacimiento, no tenían 18 años el 19 de diciembre de 2021; entre los tratados quedan así los nacidos entre el 01-abr-2003 y el 19-dic-2003 (`r entero(nrow(res_voto$datos))` casos con respuesta válida y `r entero(sum(res_voto$datos$educacion_ciudadana))` personas que cursaron la asignatura). Los modelos son regresiones logísticas (coeficientes en log-odds) con efectos fijos de ola.

## Modelos con nivel educacional

```{r}
#| label: reg-voto
#| echo: false
#| results: asis

texreg::htmlreg(
  lapply(res_voto$modelos, renombrar),
  custom.model.names = paste("Modelo", seq_along(res_voto$modelos), "(logit)"),
  omit.coef = "factor[(]ola[)]",
  custom.gof.rows = list("EF ola" = rep("Sí", length(res_voto$modelos))),
  caption = "Asignatura de Educación Ciudadana y voto en la 2ª vuelta de 2021: modelos con nivel educacional",
  caption.above = TRUE,
  custom.note = "%stars. Errores estándar entre paréntesis."
)
```

## Modelos con grupo socioeconómico

```{r}
#| label: reg-voto-gse
#| echo: false
#| results: asis

texreg::htmlreg(
  lapply(res_gse$modelos_voto, renombrar),
  custom.model.names = paste("Modelo", seq_along(res_gse$modelos_voto), "(logit)"),
  omit.coef = "factor[(]ola[)]",
  custom.gof.rows = list("EF ola" = rep("Sí", length(res_gse$modelos_voto))),
  caption = "Asignatura de Educación Ciudadana y voto en la 2ª vuelta de 2021: modelos con grupo socioeconómico",
  caption.above = TRUE,
  custom.note = "%stars. Errores estándar entre paréntesis."
)
```

## Interpretación

```{r}
#| label: interp-voto
#| echo: false

v3 <- summary(res_voto$modelos[[3]])$coefficients["educacion_ciudadana", ]
v3g <- summary(res_gse$modelos_voto[[3]])$coefficients["educacion_ciudadana", ]
```

Quienes cursaron la asignatura votaron menos en la 2ª vuelta de 2021. Al controlar por edad, el coeficiente es `r num(v3[1])` con nivel educacional y `r num(v3g[1])` con grupo socioeconómico, ambos negativos y significativos. Sin embargo, quienes cursaron la asignatura y podían votar tenían 18 años en esa elección, por lo que eran los votantes más jóvenes de la muestra, y la edad incluida de forma lineal puede no capturar completamente las diferencias de participación en esas edades. Como la pregunta de voto se refiere a una sola elección, no es posible aplicar los diseños de diferencia en diferencias, por lo que para el voto el análisis se limita a estas regresiones y sus coeficientes no pueden interpretarse como efectos de la asignatura.
