---
title: "Análisis con grupo socioeconómico"
subtitle: "Educación ciudadana y participación política"
author: "Kevin Carrasco"
date: today
lang: es
---

Este documento replica los análisis de regresión de `analysis.qmd` que usan el nivel educacional como control, reemplazándolo por el grupo socioeconómico (`gse`). Carga los datos procesados en `preparation.qmd`. Las tablas se guardan en `output/tables/gse_*.html`, y las muestras y modelos en `output/models/modelos_gse.rds`.

A diferencia del nivel educacional, que para quienes siguen estudiando es un resultado posterior al tratamiento, el grupo socioeconómico describe al hogar y difícilmente es afectado por la asignatura. La agrupación principal es ABC1-C2, C3 y D-E, con D-E como categoría de referencia, porque el grupo E tiene muy pocos casos en todas las olas. Los análisis de diferencia en diferencias no usan el nivel educacional y no se replican aquí.

Todos los modelos agrupan olas e incluyen efectos fijos de ola, cuyos coeficientes se omiten en las tablas.

Se reportan todas las especificaciones estimadas. Al comparar muchas especificaciones, es esperable que alguna tenga un valor p bajo 0,05 aunque no haya efecto, por lo que ninguna debe elegirse por su significancia.

# Librerías

```{r}
pacman::p_load(dplyr, texreg)
```

# Datos procesados

```{r}
data_voto <- readRDS("input/data/proc/data_voto.rds")
data_int <- readRDS("input/data/proc/data_int.rds")

# Agrupación principal de gse (referencia: D-E)
agrupar_gse <- function(x) {
  factor(dplyr::case_when(x %in% c("ABC1", "C2") ~ "ABC1-C2",
                          x == "C3" ~ "C3",
                          x %in% c("D", "E") ~ "D-E"),
         levels = c("D-E", "C3", "ABC1-C2"))
}

data_voto <- data_voto %>% dplyr::mutate(gse3 = agrupar_gse(gse))
data_int <- data_int %>% dplyr::mutate(gse3 = agrupar_gse(gse))

table(data_int$gse, data_int$gse3, useNA = "ifany")
```

# Asignatura de Educación Ciudadana e interés político

```{r}
## Muestra -------------------------------------------------------------------
# Casos completos en las variables de los modelos
int_gse <- data_int %>%
  dplyr::select(ola, int_pol, educacion_ciudadana, gse, gse3, edad_nac) %>%
  na.omit()

nrow(int_gse)
dplyr::count(int_gse, educacion_ciudadana)
dplyr::count(int_gse, gse3, educacion_ciudadana)

## Modelos -------------------------------------------------------------------
reg_int1 <- lm(int_pol ~ educacion_ciudadana + factor(ola), data = int_gse)
# gse como control
reg_int2 <- lm(int_pol ~ educacion_ciudadana + gse3 + factor(ola), data = int_gse)
# gse y edad como controles
reg_int3 <- lm(int_pol ~ educacion_ciudadana + gse3 + edad_nac + factor(ola), data = int_gse)

texreg::htmlreg(list(reg_int1, reg_int2, reg_int3), omit.coef = "factor[(]ola[)]",
                custom.gof.rows = list("EF ola" = rep("Sí", 3)),
                file = "output/tables/gse_modelos_interes.html")
```

```{r}
#| results: asis
texreg::htmlreg(list(reg_int1, reg_int2, reg_int3), omit.coef = "factor[(]ola[)]",
                custom.gof.rows = list("EF ola" = rep("Sí", 3)))
```

# Asignatura de Educación Ciudadana y voto en 2021

```{r}
## Muestra -------------------------------------------------------------------
# Habilitados para votar en la 2ª vuelta según su fecha de nacimiento
voto_gse <- data_voto %>%
  dplyr::filter(habilitado_2v == 1) %>%
  dplyr::filter(!is.na(voto), !is.na(educacion_ciudadana), !is.na(gse3))

nrow(voto_gse)
dplyr::count(voto_gse, educacion_ciudadana)

## Modelos -------------------------------------------------------------------
# Regresiones logísticas
m1 <- glm(voto ~ educacion_ciudadana + factor(ola),
          family = binomial(link = "logit"), data = voto_gse)
# gse como control
m2 <- glm(voto ~ educacion_ciudadana + gse3 + factor(ola),
          family = binomial(link = "logit"), data = voto_gse)
# gse y edad como controles
m3 <- glm(voto ~ educacion_ciudadana + gse3 + edad_nac + factor(ola),
          family = binomial(link = "logit"), data = voto_gse)

texreg::htmlreg(list(m1, m2, m3), omit.coef = "factor[(]ola[)]",
                custom.gof.rows = list("EF ola" = rep("Sí", 3)), file = "output/tables/gse_modelos_voto.html")
```

```{r}
#| results: asis
texreg::htmlreg(list(m1, m2, m3), omit.coef = "factor[(]ola[)]",
                custom.gof.rows = list("EF ola" = rep("Sí", 3)))
```

# Interacción entre la asignatura y el grupo socioeconómico

Replica los modelos que interactuaban la asignatura con el nivel educacional, ahora con el grupo socioeconómico: el efecto de la asignatura puede variar según el nivel socioeconómico del hogar.

```{r}
## Modelos -------------------------------------------------------------------
reg_int_x <- lm(int_pol ~ educacion_ciudadana * gse3 + edad_nac + factor(ola), data = int_gse)
m_x <- glm(voto ~ educacion_ciudadana * gse3 + edad_nac + factor(ola),
           family = binomial(link = "logit"), data = voto_gse)

# Tratados por grupo socioeconómico en cada muestra
dplyr::count(int_gse, gse3, educacion_ciudadana)
dplyr::count(voto_gse, gse3, educacion_ciudadana)

texreg::htmlreg(list(reg_int_x, m_x), omit.coef = "factor[(]ola[)]",
                custom.gof.rows = list("EF ola" = rep("Sí", 2)),
                custom.model.names = c("Interés político (lineal)", "Voto 2021 (logit)"),
                file = "output/tables/gse_modelos_interaccion.html")
```

```{r}
#| results: asis
texreg::htmlreg(list(reg_int_x, m_x), omit.coef = "factor[(]ola[)]",
                custom.gof.rows = list("EF ola" = rep("Sí", 2)),
                custom.model.names = c("Interés político (lineal)", "Voto 2021 (logit)"))
```

# Sensibilidad a la agrupación del grupo socioeconómico

Replica la comparación de agrupaciones del nivel educacional. Para cada agrupación de `gse` se estima el modelo con el control (2) y con el control y la edad (3), en interés político y en voto.

```{r}
## Agrupaciones --------------------------------------------------------------
agrupaciones <- list(
  "a) 5 categorías (ABC1, C2, C3, D, E)" = function(x) x,
  "b) 3: ABC1-C2, C3, D-E (principal)"   = agrupar_gse,
  "c) 2: ABC1-C2 vs resto"               = function(x) factor(x %in% c("ABC1", "C2")),
  "d) 2: D-E vs resto"                   = function(x) factor(x %in% c("D", "E")),
  "e) continua (1 = ABC1 a 5 = E)"       = function(x) as.integer(x)
)

# Coeficiente de educacion_ciudadana en una especificación
coef_trat <- function(m) {
  s <- summary(m)$coefficients["educacion_ciudadana", ]
  data.frame(estimacion = s[1], ee = s[2], p = s[4], n = nobs(m))
}

sensibilidad_gse <- dplyr::bind_rows(lapply(names(agrupaciones), function(k) {
  di <- int_gse %>% dplyr::mutate(g_ = agrupaciones[[k]](gse))
  dv <- voto_gse %>% dplyr::mutate(g_ = agrupaciones[[k]](gse))
  dplyr::bind_rows(
    cbind(agrupacion = k, resultado = "Interés", modelo = "2: + gse",
          coef_trat(lm(int_pol ~ educacion_ciudadana + g_ + factor(ola), data = di))),
    cbind(agrupacion = k, resultado = "Interés", modelo = "3: + gse y edad",
          coef_trat(lm(int_pol ~ educacion_ciudadana + g_ + edad_nac + factor(ola), data = di))),
    cbind(agrupacion = k, resultado = "Voto (logit)", modelo = "2: + gse",
          coef_trat(glm(voto ~ educacion_ciudadana + g_ + factor(ola), family = binomial, data = dv))),
    cbind(agrupacion = k, resultado = "Voto (logit)", modelo = "3: + gse y edad",
          coef_trat(glm(voto ~ educacion_ciudadana + g_ + edad_nac + factor(ola), family = binomial, data = dv)))
  )
}))
rownames(sensibilidad_gse) <- NULL

knitr::kable(sensibilidad_gse, digits = 3,
             caption = "Coeficiente de educacion_ciudadana según la agrupación de gse")

writeLines(knitr::kable(sensibilidad_gse, format = "html", digits = 3,
                        caption = "Coeficiente de educacion_ciudadana según la agrupación de gse"),
           "output/tables/gse_sensibilidad_agrupacion.html")
```

# Interés político sin la ola 85

Replica la prueba de los modelos de interés político excluyendo la CEP 85.

```{r}
## Muestra -------------------------------------------------------------------
int_gse_sin85 <- int_gse %>% dplyr::filter(ola != "85") %>% droplevels()
nrow(int_gse_sin85)

## Modelos -------------------------------------------------------------------
reg_int1_sin85 <- lm(int_pol ~ educacion_ciudadana + factor(ola), data = int_gse_sin85)
reg_int2_sin85 <- lm(int_pol ~ educacion_ciudadana + gse3 + factor(ola), data = int_gse_sin85)
reg_int3_sin85 <- lm(int_pol ~ educacion_ciudadana + gse3 + edad_nac + factor(ola), data = int_gse_sin85)

texreg::htmlreg(list(reg_int1_sin85, reg_int2_sin85, reg_int3_sin85), omit.coef = "factor[(]ola[)]",
                custom.gof.rows = list("EF ola" = rep("Sí", 3)),
                file = "output/tables/gse_modelos_interes_sin85.html")
```

```{r}
#| results: asis
texreg::htmlreg(list(reg_int1_sin85, reg_int2_sin85, reg_int3_sin85), omit.coef = "factor[(]ola[)]",
                custom.gof.rows = list("EF ola" = rep("Sí", 3)))
```

# Guardar muestras y modelos

```{r}
saveRDS(list(datos_interes = int_gse, datos_voto = voto_gse,
             modelos_interes = list(reg_int1, reg_int2, reg_int3),
             modelos_voto = list(m1, m2, m3),
             modelos_interaccion = list(interes = reg_int_x, voto = m_x),
             modelos_interes_sin85 = list(reg_int1_sin85, reg_int2_sin85, reg_int3_sin85),
             sensibilidad = sensibilidad_gse),
        "output/models/modelos_gse.rds")
```
