---
title: "Análisis"
subtitle: "Educación ciudadana y participación política"
author: "Kevin Carrasco"
date: today
lang: es
---

Este documento carga los datos procesados en `preparation.qmd` y estima los modelos del efecto de la asignatura de Educación Ciudadana sobre el voto en la 2ª vuelta presidencial de 2021 y sobre el interés político. Las tablas se guardan en `output/tables/`, y las muestras y modelos en `output/models/` para presentarlos en la portada.

# Librerías

```{r}
pacman::p_load(dplyr, texreg)
```

# Datos procesados

```{r}
data_voto <- readRDS("input/data/proc/data_voto.rds")
data_int <- readRDS("input/data/proc/data_int.rds")
```

# Asignatura de Educación Ciudadana y voto en 2021

```{r}
## Muestra -------------------------------------------------------------------
did_df <- data_voto %>%
  # se excluye a quienes, según su fecha de nacimiento, no tenían 18 años
  # el día de la 2ª vuelta (19-dic-2021). Quedan fuera también los casos
  # sin fecha de nacimiento.
  dplyr::filter(habilitado_2v == 1) %>%
  dplyr::filter(!is.na(voto), !is.na(educacion_ciudadana))
sjmisc::frq(did_df$voto)
# Tamaño de cada grupo
dplyr::count(did_df, educacion_ciudadana)
dplyr::count(did_df, ola, educacion_ciudadana)

## Modelos -------------------------------------------------------------------

# Regresiones logísticas
m1 <- glm(voto ~ educacion_ciudadana,
          family = binomial(link = "logit"), data = did_df)
# educ como control
m2 <- glm(voto ~ educacion_ciudadana + educ,
          family = binomial(link = "logit"), data = did_df)
# edad como control, además de educ. Se usa edad_nac (calculada desde la
# fecha de nacimiento): la edad declarada está desplazada en las olas 85 y 86
m3 <- glm(voto ~ educacion_ciudadana + educ + edad_nac,
          family = binomial(link = "logit"), data = did_df)

texreg::htmlreg(list(m1, m2, m3), file = "output/tables/modelos_voto.html")

# Muestra y modelos para la presentación (index.qmd)
saveRDS(list(datos = did_df, modelos = list(m1, m2, m3)),
        "output/models/modelos_voto.rds")
```

```{r}
#| results: asis
texreg::htmlreg(list(m1, m2, m3))
```

# Asignatura de Educación Ciudadana e interés político

```{r}
# data_int_filter <- data_int %>% dplyr::filter(edad<=25)
# data_int_filter %>% sjmisc::frq(educacion_ciudadana)

## Muestra -------------------------------------------------------------------
# Casos completos en las variables de los modelos, para que todos se estimen
# sobre la misma muestra. Se seleccionan antes del na.omit(): columnas como
# primera_vuelta o const_1 están vacías en varias olas y eliminarían todo.
int_df <- data_int %>%
  dplyr::select(ola, int_pol, educacion_ciudadana, educ, edad_nac) %>%
  na.omit()

nrow(int_df)
dplyr::count(int_df, educacion_ciudadana)

## Modelos -------------------------------------------------------------------
reg_int1 <- lm(int_pol ~ educacion_ciudadana, data = int_df)
reg_int2 <- lm(int_pol ~ educacion_ciudadana + educ, data = int_df)
# edad como control, además de educ (edad_nac, igual que en voto)
reg_int3 <- lm(int_pol ~ educacion_ciudadana + educ + edad_nac, data = int_df)

texreg::htmlreg(list(reg_int1, reg_int2, reg_int3), file = "output/tables/modelo_interes.html")

# Muestra y modelos para la presentación (index.qmd)
saveRDS(list(datos = int_df, modelos = list(reg_int1, reg_int2, reg_int3)),
        "output/models/modelos_interes.rds")
```

```{r}
#| results: asis
texreg::htmlreg(list(reg_int1, reg_int2, reg_int3))
```
