---
title: "Análisis"
subtitle: "Educación ciudadana y participación política"
author: "Kevin Carrasco"
date: today
lang: es
---

Este documento carga los datos procesados en `preparation.qmd` y estima los modelos del efecto de la asignatura de Educación Ciudadana sobre el voto en la 2ª vuelta presidencial de 2021 y sobre el interés político. Las tablas se guardan en `output/tables/`, y las muestras y modelos en `output/models/` para presentarlos en la portada. Los modelos transversales que agrupan olas incluyen efectos fijos de ola, para que la comparación entre quienes cursaron la asignatura y el resto se haga dentro de cada ola; sus coeficientes se omiten en las tablas.

# Librerías

```{r}
pacman::p_load(dplyr, texreg)
```

# Datos procesados

```{r}
data_voto <- readRDS("input/data/proc/data_voto.rds")
data_int <- readRDS("input/data/proc/data_int.rds")
```

# Asignatura de Educación Ciudadana y voto en 2021

```{r}
## Muestra -------------------------------------------------------------------
did_df <- data_voto %>%
  # se excluye a quienes, según su fecha de nacimiento, no tenían 18 años
  # el día de la 2ª vuelta (19-dic-2021). Quedan fuera también los casos
  # sin fecha de nacimiento.
  dplyr::filter(habilitado_2v == 1) %>%
  dplyr::filter(!is.na(voto), !is.na(educacion_ciudadana))
sjmisc::frq(did_df$voto)
# Tamaño de cada grupo
dplyr::count(did_df, educacion_ciudadana)
dplyr::count(did_df, ola, educacion_ciudadana)

## Modelos -------------------------------------------------------------------

# Regresiones logísticas, todas con efectos fijos de ola
m1 <- glm(voto ~ educacion_ciudadana + factor(ola),
          family = binomial(link = "logit"), data = did_df)
# educ como control
m2 <- glm(voto ~ educacion_ciudadana + educ + factor(ola),
          family = binomial(link = "logit"), data = did_df)
# edad como control, además de educ. Se usa edad_nac (calculada desde la
# fecha de nacimiento): la edad declarada está desplazada en las olas 85 y 86
m3 <- glm(voto ~ educacion_ciudadana + educ + edad_nac + factor(ola),
          family = binomial(link = "logit"), data = did_df)

texreg::htmlreg(list(m1, m2, m3), omit.coef = "factor\\(ola\\)",
                custom.gof.rows = list("EF ola" = rep("Sí", 3)),
                file = "output/tables/modelos_voto.html")

# Muestra y modelos para la presentación (index.qmd)
saveRDS(list(datos = did_df, modelos = list(m1, m2, m3)),
        "output/models/modelos_voto.rds")
```

```{r}
#| results: asis
texreg::htmlreg(list(m1, m2, m3), omit.coef = "factor\\(ola\\)",
                custom.gof.rows = list("EF ola" = rep("Sí", 3)))
```

# Asignatura de Educación Ciudadana e interés político

```{r}
# data_int_filter <- data_int %>% dplyr::filter(edad<=25)
# data_int_filter %>% sjmisc::frq(educacion_ciudadana)

## Muestra -------------------------------------------------------------------
# Casos completos en las variables de los modelos, para que todos se estimen
# sobre la misma muestra. Se seleccionan antes del na.omit(): columnas como
# primera_vuelta o const_1 están vacías en varias olas y eliminarían todo.
int_df <- data_int %>%
  dplyr::select(ola, int_pol, educacion_ciudadana, educ, edad_nac) %>%
  na.omit()

nrow(int_df)
dplyr::count(int_df, educacion_ciudadana)

## Modelos -------------------------------------------------------------------
# Todos con efectos fijos de ola
reg_int1 <- lm(int_pol ~ educacion_ciudadana + factor(ola), data = int_df)
reg_int2 <- lm(int_pol ~ educacion_ciudadana + educ + factor(ola), data = int_df)
# edad como control, además de educ (edad_nac, igual que en voto)
reg_int3 <- lm(int_pol ~ educacion_ciudadana + educ + edad_nac + factor(ola), data = int_df)

texreg::htmlreg(list(reg_int1, reg_int2, reg_int3), omit.coef = "factor\\(ola\\)",
                custom.gof.rows = list("EF ola" = rep("Sí", 3)),
                file = "output/tables/modelo_interes.html")

# Muestra y modelos para la presentación (index.qmd)
saveRDS(list(datos = int_df, modelos = list(reg_int1, reg_int2, reg_int3)),
        "output/models/modelos_interes.rds")
```

```{r}
#| results: asis
texreg::htmlreg(list(reg_int1, reg_int2, reg_int3), omit.coef = "factor\\(ola\\)",
                custom.gof.rows = list("EF ola" = rep("Sí", 3)))
```

## Distintas especificaciones

Las regresiones de interés político se reestiman con todas las combinaciones de tres decisiones: el control socioeconómico (nivel educacional o grupo socioeconómico), el tratamiento de los casos sin fecha de nacimiento (imputarlos desde la edad declarada o excluirlos) y el uso del ponderador de la encuesta (`pond`). En cada combinación se estiman los mismos tres modelos: solo con efectos fijos de ola (1), con el control (2) y con el control y la edad (3), todos con efectos fijos de ola y sobre la misma muestra de casos completos.

- **Control.** El nivel educacional se agrupa en cuatro categorías (referencia: básica) y el grupo socioeconómico en ABC1-C2, C3 y D-E (referencia: D-E).
- **Imputación.** La versión sin imputación excluye los casos de las olas 85, 92 y 93 cuya fecha de nacimiento se imputó desde la edad declarada. La CEP 96 se mantiene en ambas versiones, porque no tiene fecha de nacimiento para ningún caso.
- **Ponderación.** El ponderador de cada ola suma el número de casos de la ola.

Todas las combinaciones usan errores estándar robustos HC1, porque los errores clásicos no son válidos con ponderadores. Por eso los errores de la combinación con nivel educacional, imputación y sin ponderar pueden diferir levemente de los de la tabla anterior.

```{r}
## Combinaciones -------------------------------------------------------------
# Agrupación de gse (referencia: D-E)
agrupar_gse <- function(x) {
  factor(dplyr::case_when(x %in% c("ABC1", "C2") ~ "ABC1-C2",
                          x == "C3" ~ "C3",
                          x %in% c("D", "E") ~ "D-E"),
         levels = c("D-E", "C3", "ABC1-C2"))
}

combinaciones <- expand.grid(
  control     = c("Nivel educacional", "Grupo socioeconómico"),
  imputacion  = c("Con imputación", "Sin imputación"),
  ponderacion = c("Sin ponderar", "Ponderado"),
  stringsAsFactors = FALSE
)

# Tres modelos de una combinación, sobre la misma muestra de casos completos
estimar_combinacion <- function(control, imputacion, ponderacion) {
  var_control <- if (control == "Nivel educacional") "educ" else "gse3"
  d <- data_int %>% dplyr::mutate(gse3 = agrupar_gse(gse))
  if (imputacion == "Sin imputación") {
    d <- d %>% dplyr::filter(!fecha_nac_imputada | ola == "96")
  }
  d <- d %>%
    dplyr::select(ola, int_pol, educacion_ciudadana, dplyr::all_of(var_control),
                  edad_nac, pond) %>%
    na.omit() %>%
    dplyr::mutate(peso = if (ponderacion == "Ponderado") pond else 1)
  formulas <- list(
    int_pol ~ educacion_ciudadana + factor(ola),
    as.formula(paste("int_pol ~ educacion_ciudadana +", var_control, "+ factor(ola)")),
    as.formula(paste("int_pol ~ educacion_ciudadana +", var_control, "+ edad_nac + factor(ola)"))
  )
  lapply(formulas, function(f) lm(f, data = d, weights = peso))
}

modelos_combinaciones <- lapply(seq_len(nrow(combinaciones)), function(i) {
  estimar_combinacion(combinaciones$control[i], combinaciones$imputacion[i],
                      combinaciones$ponderacion[i])
})

## Resumen: coeficiente de educacion_ciudadana -------------------------------
coef_hc1 <- function(m) {
  s <- lmtest::coeftest(m, vcov. = sandwich::vcovHC(m, type = "HC1"))["educacion_ciudadana", ]
  c(estimacion = unname(s[1]), ee = unname(s[2]), p = unname(s[4]))
}

tabla_combinaciones <- dplyr::bind_rows(lapply(seq_len(nrow(combinaciones)), function(i) {
  dplyr::bind_rows(lapply(1:3, function(k) {
    x <- coef_hc1(modelos_combinaciones[[i]][[k]])
    data.frame(combinaciones[i, ], modelo = k, n = nobs(modelos_combinaciones[[i]][[k]]),
               estimacion = x["estimacion"], ee = x["ee"], p = x["p"])
  }))
}))
rownames(tabla_combinaciones) <- NULL
tabla_combinaciones

# Formato ancho: una fila por combinación, una columna por modelo
estrellas <- function(p) dplyr::case_when(p < 0.001 ~ "***", p < 0.01 ~ "**", p < 0.05 ~ "*", TRUE ~ "")
tabla_combinaciones_ancha <- tabla_combinaciones %>%
  dplyr::mutate(celda = sprintf("%.3f%s (%.3f)", estimacion, estrellas(p), ee)) %>%
  dplyr::select(control, imputacion, ponderacion, modelo, n, celda) %>%
  dplyr::group_by(control, imputacion, ponderacion) %>%
  dplyr::mutate(n = dplyr::first(n)) %>%
  dplyr::ungroup() %>%
  tidyr::pivot_wider(names_from = modelo, values_from = celda, names_prefix = "Modelo ")

knitr::kable(tabla_combinaciones_ancha,
             caption = "Coeficiente de educacion_ciudadana en interés político según la especificación (errores estándar HC1)")

writeLines(knitr::kable(tabla_combinaciones_ancha, format = "html",
                        caption = "Coeficiente de educacion_ciudadana en interés político según la especificación (errores estándar HC1)"),
           "output/tables/modelo_interes_combinaciones.html")

# Modelos y resúmenes para la presentación (index.qmd)
saveRDS(list(combinaciones = combinaciones, modelos = modelos_combinaciones,
             tabla = tabla_combinaciones, tabla_ancha = tabla_combinaciones_ancha),
        "output/models/modelos_interes_combinaciones.rds")
```

# Diferencia en diferencias: interés político

La cohorte con la asignatura envejece entre olas: las edades de 18 a 21 años aparecen sin tratamiento en la ola 85 y con tratamiento en las olas 92, 93, 95 y 96. En la ola 96 y en los casos sin fecha de nacimiento de las demás olas, el tratamiento se asigna desde la edad declarada (ver `preparation.qmd`). Se compara el cambio en `int_pol` de quienes tienen 18 a 21 años con el de quienes tienen 23 a 30. Los de 22 años quedan fuera del 2x2 porque mezclan tratados y no tratados. La ola 88 también queda fuera del 2x2: en diciembre de 2022, quienes tienen 18 años y parte de quienes tienen 19 ya habían cursado la asignatura, por lo que no sirve como período previo. El modelo con tratamiento individual (`m_did_twfe`) usa todas las olas.

Ni el grupo de comparación ni los jóvenes del período previo están libres de tratamiento. El Plan de Formación Ciudadana (Ley 20.911) rige desde 2016, por lo que parte de quienes tienen 23 a 30 años tuvo uno o más años de Plan durante su escolaridad, y esa exposición crece entre olas a medida que cohortes más jóvenes entran a ese tramo de edad. Siguiendo a Callaway, Goodman-Bacon y Sant'Anna ("Difference-in-Differences with a Continuous Treatment"), cuando el grupo de comparación tiene una dosis positiva de tratamiento, el estimador compara dos niveles de exposición. En este caso, el estimador corresponde al efecto de la asignatura junto con una mayor exposición al Plan, en comparación con un grupo que tiene exposición positiva al Plan.

La dosis de Plan (`dosis_plan`) se aproxima desde la fecha de nacimiento como los años de Plan hasta 4° medio en edad normativa, sin considerar repitencia. Como robustez, `m_did_2x2_edad_sinplan` reestima el 2x2 con efectos fijos de edad restringiendo los controles a cohortes sin Plan (`dosis_plan == 0`) y manteniendo a todos los jóvenes.

```{r}
## Muestra -------------------------------------------------------------------
# Sin condicionar a educ
did_int <- data_int %>%
  dplyr::filter(edad_nac >= 18, edad_nac <= 30) %>%
  dplyr::filter(!is.na(int_pol), !is.na(edad_nac), !is.na(educacion_ciudadana))

# Conteos por edad, ola y tratamiento
conteos_did <- dplyr::count(did_int, edad_nac, ola, educacion_ciudadana)
conteos_did

## 2x2 -----------------------------------------------------------------------
# Solo la ola 85 como período previo: en la ola 88 (dic-2022) quienes tienen
# 18 años y parte de quienes tienen 19 ya habían cursado la asignatura
did_2x2 <- did_int %>%
  dplyr::filter(edad_nac != 22, ola != "88") %>%
  droplevels() %>%
  dplyr::mutate(
    joven = as.integer(edad_nac <= 21),
    post  = as.integer(ola %in% c("92", "93", "95", "96"))
  )

# Medias de int_pol por ola y grupo de edad
medias_did <- did_2x2 %>%
  dplyr::group_by(ola, joven) %>%
  dplyr::summarise(n = dplyr::n(), media = mean(int_pol), de = sd(int_pol),
                   .groups = "drop")
medias_did

## Modelos -------------------------------------------------------------------
# 2x2 con efectos fijos de ola (post queda absorbido por los EF de ola)
m_did_2x2 <- lm(int_pol ~ joven + ola + joven:post, data = did_2x2)

# 2x2 con efectos fijos de edad (joven queda absorbido por los EF de edad)
m_did_2x2_edad <- lm(int_pol ~ factor(edad_nac) + ola + joven:post,
                     data = did_2x2)

# Efectos fijos de edad y ola, con el tratamiento individual
m_did_twfe <- lm(int_pol ~ educacion_ciudadana + factor(edad_nac) + ola,
                 data = did_int)

## Exposición al Plan de Formación Ciudadana ---------------------------------
# cohorte_4m: año en que, en edad normativa, cursó 4° medio (sin repitencia)
# dosis_plan: años de Plan (Ley 20.911, desde 2016) durante la escolaridad
did_2x2_plan <- did_2x2 %>%
  dplyr::mutate(
    cohorte_4m = as.integer(format(fecha_nac, "%Y")) +
      dplyr::if_else(as.integer(format(fecha_nac, "%m")) >= 4, 18L, 17L),
    dosis_plan = pmax(0L, cohorte_4m - 2015L)
  )

# Controles restringidos a cohortes sin Plan; los jóvenes se mantienen
did_2x2_sinplan <- did_2x2_plan %>%
  dplyr::filter(joven == 1 | dosis_plan == 0)

dplyr::count(did_2x2_sinplan, ola, joven)

# 2x2 con efectos fijos de edad y controles sin Plan
m_did_2x2_edad_sinplan <- lm(int_pol ~ factor(edad_nac) + ola + joven:post,
                             data = did_2x2_sinplan)

texreg::htmlreg(list(m_did_2x2, m_did_2x2_edad, m_did_twfe, m_did_2x2_edad_sinplan),
                file = "output/tables/modelo_did_interes.html")

# Muestras, medias y modelos para la presentación (index.qmd). El modelo con
# controles sin Plan se guarda aparte para no alterar la lista `modelos`
saveRDS(list(datos = did_int, datos_2x2 = did_2x2, conteos = conteos_did,
             medias = medias_did,
             modelos = list(m_did_2x2, m_did_2x2_edad, m_did_twfe),
             datos_2x2_sinplan = did_2x2_sinplan,
             modelo_2x2_edad_sinplan = m_did_2x2_edad_sinplan),
        "output/models/modelos_did_interes.rds")
```

```{r}
#| results: asis
texreg::htmlreg(list(m_did_2x2, m_did_2x2_edad, m_did_twfe, m_did_2x2_edad_sinplan))
```

## Errores estándar agrupados en los modelos 2x2

El tratamiento de los modelos 2x2 varía por celda de edad y ola, por lo que los errores que tratan cada observación como independiente pueden subestimar la incertidumbre. Como robustez, y sin reemplazar los errores de la tabla anterior, se reportan errores robustos HC1 y errores agrupados por celda (`celda = interaction(edad_nac, ola)`) con `sandwich::vcovCL`.

```{r}
## Errores agrupados por celda -----------------------------------------------
modelos_2x2 <- list("2x2" = m_did_2x2, "2x2 con EF edad" = m_did_2x2_edad,
                    "2x2 con EF edad, controles sin Plan" = m_did_2x2_edad_sinplan)
datos_2x2 <- list(did_2x2, did_2x2, did_2x2_sinplan)

errores_2x2 <- dplyr::bind_rows(lapply(seq_along(modelos_2x2), function(i) {
  m <- modelos_2x2[[i]]
  celda <- interaction(datos_2x2[[i]]$edad_nac, datos_2x2[[i]]$ola, drop = TRUE)
  hc1 <- lmtest::coeftest(m, vcov. = sandwich::vcovHC(m, type = "HC1"))["joven:post", ]
  cl <- lmtest::coeftest(m, vcov. = sandwich::vcovCL(m, cluster = celda, type = "HC1"))["joven:post", ]
  data.frame(modelo = names(modelos_2x2)[i], estimacion = hc1[1],
             ee_hc1 = hc1[2], p_hc1 = hc1[4],
             ee_celda = cl[2], p_celda = cl[4], n_celdas = nlevels(celda))
}))
rownames(errores_2x2) <- NULL

knitr::kable(errores_2x2, digits = 3,
             caption = "joven:post con errores HC1 y agrupados por celda de edad y ola")

writeLines(knitr::kable(errores_2x2, format = "html", digits = 3,
                        caption = "joven:post con errores HC1 y agrupados por celda de edad y ola"),
           "output/tables/modelo_did_interes_errores.html")

# Se agrega al .rds de la presentación sin alterar sus elementos anteriores
res_did_2x2 <- readRDS("output/models/modelos_did_interes.rds")
res_did_2x2$errores_agrupados <- errores_2x2
saveRDS(res_did_2x2, "output/models/modelos_did_interes.rds")
```
