---
title: "Olas 77 a 96 y estudio de eventos"
subtitle: "Educación ciudadana y participación política"
author: "Kevin Carrasco"
date: today
lang: es
---

# Qué se hace y por qué

## Qué se hace

Este documento extiende el diseño de diferencia en diferencias escalonado incorporando las olas 77, 81, 82, 83 y 84 de la Encuesta CEP, levantadas entre 2016 y 2019, antes de que existiera la asignatura de Educación Ciudadana. Con la base extendida se estiman tres análisis:

1. **M1 extendido:** el modelo de efecto constante del diseño escalonado, con efectos fijos de edad y de ola, sobre las olas 77 a 96.
2. **Estudio de eventos:** la diferencia en interés político entre jóvenes de 18 a 21 años y personas de 23 a 30 años en cada ola, relativa a la ola 88, con una prueba conjunta de los coeficientes previos a 2020.
3. **Robustez y comparación:** M1 extendido sin fechas imputadas y con controles sin Plan, y una comparación con M1 estimado solo con las olas 85 a 96.

## Por qué se hace

Los diseños de diferencia en diferencias descansan en el supuesto de tendencias paralelas, que no puede contrastarse con una sola ola previa. Las olas 77 a 84 permiten observar a jóvenes y adultos jóvenes en varios momentos antes de la asignatura: si las diferencias entre ambos grupos eran estables antes de 2020, el supuesto gana credibilidad. Estas olas también aumentan el número de jóvenes sin la asignatura, lo que mejora la precisión de la estimación.

Carga la base `input/data/proc/data_int_ext.rds`, construida en `preparation.qmd`. Las tablas se guardan en `output/tables/did_ext_*.html`, el gráfico en `output/graphs/` y los modelos en `output/models/did_ext.rds`.

El resultado principal es `int_pol`, el interés político en la escala de 1 (nada interesado) a 5 (muy interesado), igual que en los demás documentos. La pregunta tiene las mismas cinco categorías en las olas 77, 82, 83, 84 y 85 a 96, por lo que la escala completa es comparable entre todas ellas. En la ola 81 tiene cuatro categorías, sin "no muy interesado", por lo que esa ola no entra en los modelos de `int_pol`.

Se reportan dos resultados secundarios. `int_alto` distingue a quienes están algo, bastante o muy interesados de quienes están no muy o nada interesados; se estima sobre las mismas olas y casos que `int_pol`, y permite leer el efecto como un cambio en la probabilidad de tener al menos algo de interés. `int_z` estandariza el interés dentro de cada ola con la escala propia de cada una, lo que permite incluir la ola 81.

# Librerías

```{r}
pacman::p_load(dplyr, tidyr, texreg, sandwich, lmtest, fixest, ggplot2)
```

# Interés político

## Datos procesados

```{r}
data_int_ext <- readRDS("input/data/proc/data_int_ext.rds")

## Muestra -------------------------------------------------------------------
did_ext <- data_int_ext %>%
  dplyr::filter(edad_nac >= 18, edad_nac <= 30) %>%
  dplyr::filter(!is.na(edad_nac), !is.na(educacion_ciudadana)) %>%
  dplyr::mutate(ola_num = as.numeric(as.character(ola)))

nrow(did_ext)
dplyr::count(did_ext, ola, escala)
```

## Tratamiento

El tratamiento `W` se define igual que en `analysis_did_interes.qmd`: la cohorte de adopción `g` de cada edad es la primera ola en que al menos la mitad de la celda de edad y ola está tratada, y `W` vale 1 desde esa ola. Con las olas 77 a 84 la primera ola observada es la 77, en la que nadie está tratado, por lo que ninguna edad queda siempre tratada.

```{r}
## Celdas y cohortes de adopción ----------------------------------------------
celdas <- did_ext %>%
  dplyr::group_by(edad_nac, ola_num) %>%
  dplyr::summarise(n = dplyr::n(), prop_trat = mean(educacion_ciudadana), .groups = "drop")

cohortes <- celdas %>%
  dplyr::group_by(edad_nac) %>%
  dplyr::summarise(g = if (any(prop_trat >= 0.5)) min(ola_num[prop_trat >= 0.5]) else 0)

primera_ola <- min(did_ext$ola_num)

d_ext <- did_ext %>%
  dplyr::left_join(cohortes, by = "edad_nac") %>%
  dplyr::filter(g != primera_ola) %>%
  dplyr::mutate(W = as.integer(g > 0 & ola_num >= g),
                celda = interaction(edad_nac, ola_num, drop = TRUE))

knitr::kable(t(as.data.frame(cohortes)), caption = "Cohorte de adopción g por edad (0 = nunca tratada)")

## Jóvenes no tratados ------------------------------------------------------------
# Personas de 18 a 21 años sin la asignatura, con int_pol observado
jovenes_nt <- d_ext %>%
  dplyr::filter(edad_nac <= 21, educacion_ciudadana == 0, !is.na(int_pol)) %>%
  dplyr::mutate(periodo = dplyr::if_else(ola_num <= 84, "Olas 77 a 84", "Olas 85 a 96")) %>%
  dplyr::count(periodo)
jovenes_nt
```

## M1 extendido

M1 estima un efecto constante del tratamiento con efectos fijos de edad y de ola, ahora sobre las olas 77 a 96. Se reportan errores robustos HC1 y errores agrupados por celda de edad y ola (`sandwich::vcovCL`), para el resultado principal (`int_pol`) y los secundarios (`int_alto` e `int_z`).

```{r}
## Modelos -------------------------------------------------------------------
m1_ext_pol <- lm(int_pol ~ W + factor(edad_nac) + factor(ola), data = d_ext)
m1_ext_alto <- lm(int_alto ~ W + factor(edad_nac) + factor(ola), data = d_ext)
m1_ext_z <- lm(int_z ~ W + factor(edad_nac) + factor(ola), data = d_ext)

## Errores HC1 y agrupados por celda -----------------------------------------
modelos_m1 <- list(m1_ext_pol, m1_ext_pol, m1_ext_alto, m1_ext_alto, m1_ext_z, m1_ext_z)
cts_m1 <- list(
  lmtest::coeftest(m1_ext_pol, vcov. = sandwich::vcovHC, type = "HC1"),
  lmtest::coeftest(m1_ext_pol, vcov. = sandwich::vcovCL, cluster = ~celda, type = "HC1"),
  lmtest::coeftest(m1_ext_alto, vcov. = sandwich::vcovHC, type = "HC1"),
  lmtest::coeftest(m1_ext_alto, vcov. = sandwich::vcovCL, cluster = ~celda, type = "HC1"),
  lmtest::coeftest(m1_ext_z, vcov. = sandwich::vcovHC, type = "HC1"),
  lmtest::coeftest(m1_ext_z, vcov. = sandwich::vcovCL, cluster = ~celda, type = "HC1")
)
args_m1 <- list(modelos_m1,
                custom.model.names = c("int_pol (HC1)", "int_pol (celda)",
                                       "int_alto (HC1)", "int_alto (celda)",
                                       "int_z (HC1)", "int_z (celda)"),
                override.se = lapply(cts_m1, function(ct) ct[, 2]),
                override.pvalues = lapply(cts_m1, function(ct) ct[, 4]),
                custom.gof.rows = list("EF edad" = rep("Sí", 6)),
                custom.note = "%stars. Errores estándar HC1 o agrupados por celda de edad y ola entre paréntesis.")

do.call(texreg::htmlreg, c(args_m1, file = "output/tables/did_ext_m1.html"))
```

```{r}
#| results: asis
do.call(texreg::htmlreg, args_m1)
```

## Estudio de eventos

El estudio de eventos compara a los jóvenes de 18 a 21 años con quienes tienen 23 a 30 años (se excluyen los de 22) en cada ola, con efectos fijos de edad y de ola. Cada coeficiente mide la diferencia en interés político entre ambos grupos en una ola, relativa a la misma diferencia en la ola 88, que es la categoría de referencia. Se estima para el resultado principal (`int_pol`) y para los secundarios. Antes de 2020 ningún joven había cursado la asignatura, por lo que los coeficientes de las olas 77 a 84 permiten evaluar si las diferencias entre grupos eran estables antes del tratamiento. En la ola 88 cerca de la mitad de los jóvenes ya había cursado la asignatura, por lo que la referencia no está libre de tratamiento: los coeficientes posteriores miden cambios respecto de un grupo parcialmente tratado.

```{r}
## Muestra -------------------------------------------------------------------
d_es <- d_ext %>%
  dplyr::filter(edad_nac != 22) %>%
  dplyr::mutate(joven = as.integer(edad_nac <= 21))

## Modelos -------------------------------------------------------------------
es_pol <- fixest::feols(int_pol ~ i(ola, joven, ref = "88") | edad_nac + ola,
                        data = d_es, vcov = "hetero")
es_alto <- fixest::feols(int_alto ~ i(ola, joven, ref = "88") | edad_nac + ola,
                         data = d_es, vcov = "hetero")
es_z <- fixest::feols(int_z ~ i(ola, joven, ref = "88") | edad_nac + ola,
                      data = d_es, vcov = "hetero")

fixest::etable(es_pol, es_alto, es_z)

## Prueba conjunta de los coeficientes previos a 2020 -------------------------
prueba_previa_pol <- fixest::wald(es_pol, keep = "ola::(77|82|83|84):joven")
prueba_previa_alto <- fixest::wald(es_alto, keep = "ola::(77|82|83|84):joven")
prueba_previa_z <- fixest::wald(es_z, keep = "ola::(77|81|82|83|84):joven")

pruebas_previas <- data.frame(
  resultado = c("int_pol", "int_alto", "int_z"),
  olas = c("77, 82, 83, 84", "77, 82, 83, 84", "77, 81, 82, 83, 84"),
  estadistico = c(prueba_previa_pol$stat, prueba_previa_alto$stat, prueba_previa_z$stat),
  gl = c(prueba_previa_pol$df1, prueba_previa_alto$df1, prueba_previa_z$df1),
  p = c(prueba_previa_pol$p, prueba_previa_alto$p, prueba_previa_z$p)
)
knitr::kable(pruebas_previas, digits = 3,
             caption = "Prueba conjunta de los coeficientes previos a 2020 (Wald, errores HC1)")

## Coeficientes para el gráfico ------------------------------------------------
fechas_ola <- d_ext %>% dplyr::distinct(ola, fecha_terreno, escala)

coefs_es <- dplyr::bind_rows(
  as.data.frame(fixest::coeftable(es_pol)) %>% dplyr::mutate(resultado = "int_pol", termino = rownames(.)),
  as.data.frame(fixest::coeftable(es_alto)) %>% dplyr::mutate(resultado = "int_alto", termino = rownames(.)),
  as.data.frame(fixest::coeftable(es_z)) %>% dplyr::mutate(resultado = "int_z", termino = rownames(.))
) %>%
  dplyr::transmute(resultado, ola = sub("ola::(\\d+):joven", "\\1", termino),
                   estimacion = Estimate, ee = `Std. Error`) %>%
  # La ola de referencia se agrega con coeficiente 0
  dplyr::bind_rows(tibble::tibble(resultado = c("int_pol", "int_alto", "int_z"), ola = "88",
                                  estimacion = 0, ee = 0)) %>%
  dplyr::left_join(fechas_ola %>% dplyr::mutate(ola = as.character(ola)), by = "ola") %>%
  dplyr::mutate(ic_inf = estimacion - 1.96 * ee, ic_sup = estimacion + 1.96 * ee,
                resultado = factor(resultado, levels = c("int_pol", "int_alto", "int_z")))

## Gráfico ---------------------------------------------------------------------
grafico_es <- ggplot(coefs_es, aes(x = fecha_terreno, y = estimacion)) +
  geom_hline(yintercept = 0, colour = "grey50") +
  geom_vline(xintercept = as.Date("2020-03-01"), linetype = "dashed") +
  annotate("text", x = as.Date("2020-03-01"), y = Inf, label = "Inicio de la asignatura (2020)",
           hjust = -0.05, vjust = 1.5, size = 3) +
  geom_errorbar(aes(ymin = ic_inf, ymax = ic_sup), width = 60) +
  geom_point(aes(shape = escala), size = 2.5) +
  scale_shape_manual(values = c("5 categorías" = 16, "4 categorías (sin 'no muy')" = 17),
                     name = "Escala de la pregunta") +
  facet_wrap(~ resultado, ncol = 1, scales = "free_y",
             labeller = as_labeller(c(int_pol = "Interés político, escala 1 a 5 (int_pol, principal)",
                                      int_alto = "Algo o más interesado (int_alto)",
                                      int_z = "Interés estandarizado por ola (int_z)"))) +
  labs(x = "Fecha de terreno de la ola", y = "Diferencia jóvenes (18-21) vs. 23-30, relativa a la ola 88",
       caption = "Intervalos de confianza al 95% con errores HC1. La ola 81 solo tiene la escala de cuatro categorías y entra únicamente en int_z.") +
  theme_minimal() +
  theme(legend.position = "bottom")

grafico_es
ggsave("output/graphs/did_ext_estudio_eventos.png", grafico_es, width = 8, height = 9.5, dpi = 300)

texreg::htmlreg(list(es_pol, es_alto, es_z), custom.model.names = c("int_pol", "int_alto", "int_z"),
                custom.note = "%stars. Errores estándar HC1 entre paréntesis. Referencia: ola 88.",
                file = "output/tables/did_ext_estudio_eventos.html")
```

## Robustez

Se reestima M1 extendido con el resultado principal (`int_pol`) excluyendo los casos con fecha de nacimiento imputada, lo que deja fuera toda la CEP 96, y restringiendo los controles nunca tratados a cohortes sin Plan (`dosis_plan == 0`).

```{r}
## Modelos -------------------------------------------------------------------
m1_ext_sinimp <- lm(int_pol ~ W + factor(edad_nac) + factor(ola),
                    data = dplyr::filter(d_ext, !fecha_nac_imputada))
m1_ext_sinplan <- lm(int_pol ~ W + factor(edad_nac) + factor(ola),
                     data = dplyr::filter(d_ext, g > 0 | dosis_plan == 0))

modelos_rob <- list(m1_ext_pol, m1_ext_sinimp, m1_ext_sinplan)
cts_rob <- lapply(modelos_rob, lmtest::coeftest, vcov. = sandwich::vcovHC, type = "HC1")
args_rob <- list(modelos_rob,
                 custom.model.names = c("M1 extendido", "Sin fechas imputadas", "Controles sin Plan"),
                 override.se = lapply(cts_rob, function(ct) ct[, 2]),
                 override.pvalues = lapply(cts_rob, function(ct) ct[, 4]),
                 omit.coef = "factor[(]",
                 custom.gof.rows = list("EF edad" = rep("Sí", 3), "EF ola" = rep("Sí", 3)),
                 custom.note = "%stars. Errores estándar HC1 entre paréntesis.")

do.call(texreg::htmlreg, c(args_rob, file = "output/tables/did_ext_robustez.html"))
```

```{r}
#| results: asis
do.call(texreg::htmlreg, args_rob)
```

## Comparación con M1 original

M1 original (`analysis_did_interes.qmd`) usa las olas 85 a 96 y el interés en la escala de 1 a 5, igual que el resultado principal de este documento, por lo que la comparación es directa y muestra cuánto cambian la estimación y su precisión al agregar las olas 77 a 84. Para el resultado secundario `int_alto` se compara M1 estimado solo con las olas 85 a 96 con M1 extendido.

```{r}
## Modelos -------------------------------------------------------------------
m1_original <- readRDS("output/models/did_interes.rds")$modelos$m1_lin
m1_85_alto <- lm(int_alto ~ W + factor(edad_nac) + factor(ola),
                 data = dplyr::filter(d_ext, ola_num >= 85))

## Tabla ---------------------------------------------------------------------
comparacion <- dplyr::bind_rows(lapply(
  list("M1 original (int_pol, olas 85 a 96)" = m1_original,
       "M1 extendido (int_pol, olas 77 a 96)" = m1_ext_pol,
       "M1 con int_alto, olas 85 a 96" = m1_85_alto,
       "M1 extendido con int_alto, olas 77 a 96" = m1_ext_alto),
  function(m) {
    hc1 <- lmtest::coeftest(m, vcov. = sandwich::vcovHC, type = "HC1")["W", ]
    cl <- lmtest::coeftest(m, vcov. = sandwich::vcovCL,
                           cluster = interaction(m$model$`factor(edad_nac)`, m$model[[ncol(m$model)]], drop = TRUE),
                           type = "HC1")["W", ]
    data.frame(n = nobs(m), estimacion = hc1[1], ee_hc1 = hc1[2], p_hc1 = hc1[4],
               ee_celda = cl[2], p_celda = cl[4])
  }), .id = "modelo")
rownames(comparacion) <- NULL

# Cambio en el error estándar de W al agregar las olas 77 a 84, comparando
# cada modelo extendido con el de las olas 85 a 96 con el mismo resultado
comparacion <- comparacion %>%
  dplyr::mutate(resultado = c("int_pol", "int_pol", "int_alto", "int_alto")) %>%
  dplyr::group_by(resultado) %>%
  dplyr::mutate(cambio_ee_hc1 = ee_hc1 / ee_hc1[1] - 1,
                cambio_ee_celda = ee_celda / ee_celda[1] - 1) %>%
  dplyr::ungroup() %>%
  dplyr::mutate(cambio_ee_hc1 = dplyr::if_else(grepl("olas 77", modelo), cambio_ee_hc1, NA_real_),
                cambio_ee_celda = dplyr::if_else(grepl("olas 77", modelo), cambio_ee_celda, NA_real_)) %>%
  dplyr::select(-resultado) %>%
  as.data.frame()

knitr::kable(comparacion, digits = 3,
             caption = "W en M1 con olas 85 a 96 y con olas 77 a 96. El cambio en el error estándar compara cada modelo extendido con el modelo de olas 85 a 96 con el mismo resultado")

writeLines(knitr::kable(comparacion, format = "html", digits = 3,
                        caption = "W en M1 original y extendido"),
           "output/tables/did_ext_comparacion.html")
```

# Voto

Este análisis no se aplica al voto. Las olas 77 a 84 son anteriores a la 2ª vuelta presidencial de 2021, por lo que no preguntan por esa elección; las preguntas de voto que incluyen se refieren a otras elecciones y no son comparables con el resultado de voto de las olas posteriores. Además, como se explica en los documentos de diferencia en diferencias, la pregunta de voto se refiere a un solo evento y no permite comparar a las mismas edades antes y después del tratamiento.

# Guardar modelos

```{r}
saveRDS(list(muestra = d_ext, cohortes = cohortes, jovenes_no_tratados = jovenes_nt,
             modelos = list(m1_ext_pol = m1_ext_pol, m1_ext_alto = m1_ext_alto, m1_ext_z = m1_ext_z,
                            es_pol = es_pol, es_alto = es_alto, es_z = es_z,
                            m1_ext_sinimp = m1_ext_sinimp, m1_ext_sinplan = m1_ext_sinplan,
                            m1_85_alto = m1_85_alto),
             coeficientes_eventos = coefs_es, pruebas_previas = pruebas_previas,
             comparacion = comparacion),
        "output/models/did_ext.rds")
```
