---
title: "Interés político en jóvenes"
subtitle: "Educación ciudadana y participación política"
author: "Kevin Carrasco"
date: today
lang: es
---

Este documento replica las regresiones de interés político de `analysis.qmd` y `analysis_gse.qmd` restringiendo la muestra a personas jóvenes: menores de 30 años en la primera sección y menores de 35 en la segunda, según `edad_nac`. Carga los datos procesados en `preparation.qmd`. Las tablas se guardan en `output/tables/jovenes_*.html`, y las muestras y modelos en `output/models/modelos_jovenes.rds`.

Al restringir la edad, el grupo de comparación queda más cerca en edad de quienes cursaron la asignatura, que tienen entre 18 y 23 años. En cada sección se estiman cinco modelos sobre la misma muestra de casos completos: sin controles (1), con nivel educacional (2), con nivel educacional y edad (3), con grupo socioeconómico (4) y con grupo socioeconómico y edad (5). En estas edades muchas personas siguen estudiando, por lo que el nivel educacional puede ser afectado por el tratamiento; el grupo socioeconómico no tiene ese problema.

# Librerías

```{r}
pacman::p_load(dplyr, texreg)
```

# Datos procesados

```{r}
data_int <- readRDS("input/data/proc/data_int.rds")

# Agrupación de gse (referencia: D-E), igual que en analysis_gse.qmd
agrupar_gse <- function(x) {
  factor(dplyr::case_when(x %in% c("ABC1", "C2") ~ "ABC1-C2",
                          x == "C3" ~ "C3",
                          x %in% c("D", "E") ~ "D-E"),
         levels = c("D-E", "C3", "ABC1-C2"))
}

data_int <- data_int %>% dplyr::mutate(gse3 = agrupar_gse(gse))

# Muestra de casos completos bajo una edad máxima (exclusiva)
muestra_edad <- function(edad_limite) {
  data_int %>%
    dplyr::filter(edad_nac < edad_limite) %>%
    dplyr::select(ola, int_pol, educacion_ciudadana, educ, gse3, edad_nac) %>%
    na.omit()
}

# Los cinco modelos de cada sección
estimar_modelos <- function(d) {
  list(
    lm(int_pol ~ educacion_ciudadana, data = d),
    lm(int_pol ~ educacion_ciudadana + educ, data = d),
    lm(int_pol ~ educacion_ciudadana + educ + edad_nac, data = d),
    lm(int_pol ~ educacion_ciudadana + gse3, data = d),
    lm(int_pol ~ educacion_ciudadana + gse3 + edad_nac, data = d)
  )
}

nombres_modelos <- c("1: sin controles", "2: + educ", "3: + educ y edad",
                     "4: + gse", "5: + gse y edad")
```

# Menores de 30 años

```{r}
## Muestra -------------------------------------------------------------------
int_30 <- muestra_edad(30)

nrow(int_30)
dplyr::count(int_30, educacion_ciudadana)
dplyr::count(int_30, ola, educacion_ciudadana)

## Modelos -------------------------------------------------------------------
modelos_30 <- estimar_modelos(int_30)

texreg::htmlreg(modelos_30, custom.model.names = nombres_modelos,
                file = "output/tables/jovenes_interes_menores30.html")
```

```{r}
#| results: asis
texreg::htmlreg(modelos_30, custom.model.names = nombres_modelos)
```

# Menores de 35 años

```{r}
## Muestra -------------------------------------------------------------------
int_35 <- muestra_edad(35)

nrow(int_35)
dplyr::count(int_35, educacion_ciudadana)
dplyr::count(int_35, ola, educacion_ciudadana)

## Modelos -------------------------------------------------------------------
modelos_35 <- estimar_modelos(int_35)

texreg::htmlreg(modelos_35, custom.model.names = nombres_modelos,
                file = "output/tables/jovenes_interes_menores35.html")
```

```{r}
#| results: asis
texreg::htmlreg(modelos_35, custom.model.names = nombres_modelos)
```

# Guardar muestras y modelos

```{r}
saveRDS(list(datos_30 = int_30, modelos_30 = modelos_30,
             datos_35 = int_35, modelos_35 = modelos_35),
        "output/models/modelos_jovenes.rds")
```
