---
title: "Preparación de datos"
subtitle: "Educación ciudadana y participación política"
author: "Kevin Carrasco"
date: today
lang: es
---

Este documento carga las bases originales de la Encuesta CEP, revisa por ola las preguntas de participación electoral, selecciona las variables de interés y construye las bases agrupadas que se utilizan en el documento de análisis.

Siguiendo el [protocolo IPO](https://lisacoes.netlify.app/protocolos/a-ipo-rep/), este documento comienza cargando los datos originales desde `input/data/original/` y termina guardando los datos procesados en `input/data/proc/`.

# Librerías

```{r}
pacman::p_load(haven, dplyr)
```

# Datos originales

```{r}
base_77 <- read_sav("input/data/original/base_77.sav")
base_78 <- read_sav("input/data/original/base_78.sav")
base_79 <- read_sav("input/data/original/base_79.sav")
base_80 <- read_sav("input/data/original/base_80.sav")
base_81 <- read_sav("input/data/original/base_81.sav")
base_82 <- read_sav("input/data/original/base_82.sav")
base_83 <- read_sav("input/data/original/base_83.sav")
base_84 <- read_sav("input/data/original/base_84.sav")
base_85 <- read_sav("input/data/original/base_85.sav")
#base_86 <- read_sav("input/data/original/base_86_v4.sav")
#base_86 <- readRDS("input/data/original/base_86.RDS")
base_86 <- read_dta("input/data/original/base_86.dta")
base_88 <- read_sav("input/data/original/base_88.sav")
base_89 <- read_sav("input/data/original/base_89.sav")
base_90 <- read_sav("input/data/original/base_90.sav")
base_91 <- read_sav("input/data/original/base_91.sav")
base_92 <- read_sav("input/data/original/base_92.sav")
base_93 <- read_sav("input/data/original/base_93.sav")
base_94 <- read_sav("input/data/original/base_94.sav")
base_95 <- read_sav("input/data/original/base_95.sav")
#base_96 <- read_sav("input/data/original/base_96.sav")

base_edades <- read_dta("input/data/original/base_85_95_fecha_nacimiento.dta")
```

# Fecha de nacimiento

La base `base_85_95_fecha_nacimiento.dta` trae día, mes y año de nacimiento para las olas 85 a 95, identificados con `id_bu` (`"<id>-<ola>"`). Las olas 77 a 84 traen la fecha en sus propias bases (`DS_P2A_DIA`, `DS_P2A_MES`, `DS_P2A_ANO`), pero no forman parte de las bases agrupadas.

```{r}
fechas_nac <- base_edades %>%
  haven::zap_labels() %>%
  dplyr::mutate(
    ola = sub(".*-", "", id_bu),
    # as.Date con formato explícito deja NA las fechas imposibles (ej. 31-feb)
    fecha_nac = as.Date(sprintf("%04d-%02d-%02d", as.integer(nac_ano),
                                as.integer(nac_mes), as.integer(nac_dia)),
                        format = "%Y-%m-%d")
  )

fechas_nac %>%
  dplyr::group_by(ola) %>%
  dplyr::summarise(n = dplyr::n(), con_fecha = sum(!is.na(fecha_nac)),
                   pct_con_fecha = round(100 * con_fecha / n, 1))
```

## Unión con cada ola

La base CEP 85 no trae `id_bu`, pero sus filas están en el mismo orden que `id_bu_encuesta` (1 a 1.443), así que el identificador se construye con el número de fila.

En la ola 86 los `id_bu` del archivo de fechas no corresponden a los de la base CEP: unidos directamente, la edad declarada y el año de nacimiento no se correlacionan. El archivo de fechas asignó los identificadores de la 86 después de ordenar `id_bu` como texto ("1-86", "10-86", "100-86", ...). Por eso el k-ésimo registro en ese orden corresponde al caso `id_bu_encuesta = k` de la base. Se reconstruye el identificador con ese criterio; el chequeo de abajo confirma la unión.

```{r}
base_85 <- base_85 %>% dplyr::mutate(id_bu = paste0(dplyr::row_number(), "-85"))

fechas_nac <- dplyr::bind_rows(
  dplyr::filter(fechas_nac, ola != "86"),
  fechas_nac %>%
    dplyr::filter(ola == "86") %>%
    dplyr::arrange(id_bu) %>%
    dplyr::mutate(id_bu = paste0(dplyr::row_number(), "-86"))
)

# Chequeo de la unión: correlación entre edad declarada y año de nacimiento.
# Si la unión es correcta debe ser cercana a -1.
chequeo_union <- function(base, o) {
  j <- base %>%
    haven::zap_labels() %>%
    dplyr::select(id_bu, edad) %>%
    dplyr::inner_join(dplyr::filter(fechas_nac, ola == o), by = "id_bu")
  cor(j$edad, j$nac_ano, use = "complete.obs")
}
c("85" = chequeo_union(base_85, "85"), "86" = chequeo_union(base_86, "86"),
  "88" = chequeo_union(base_88, "88"), "89" = chequeo_union(base_89, "89"),
  "90" = chequeo_union(base_90, "90"), "91" = chequeo_union(base_91, "91"),
  "92" = chequeo_union(base_92, "92"), "93" = chequeo_union(base_93, "93"),
  "94" = chequeo_union(base_94, "94"), "95" = chequeo_union(base_95, "95"))

fechas_nac <- fechas_nac %>% dplyr::select(id_bu, fecha_nac)
```

## Edad y educación ciudadana

No hay fecha de entrevista en las bases, así que la edad se calcula al punto medio del período de terreno de cada ola. La fecha de terreno solo afecta a `edad_nac`: `educacion_ciudadana` y la habilitación para votar dependen únicamente de la fecha de nacimiento, no de ninguna de las dos variables de edad.

En las olas 88 a 95, `edad_nac` coincide con la edad declarada en 75-86% de los casos, lo esperable con terrenos de dos meses. En las olas 85 y 86 la coincidencia es baja (26-31%): la variable `edad` de esas bases CEP calza con una fecha unos 8 meses posterior al terreno (abril 2022 para la 85, enero 2023 para la 86), aunque la base 86 registra terreno en mayo de 2022 (`encuesta_a`, `encuesta_m`). En esas olas `edad_nac` es más confiable que `edad`.

- `edad`: edad declarada en la encuesta CEP.
- `edad_nac`: años cumplidos a la fecha de terreno, calculados desde la fecha de nacimiento.
- `educacion_ciudadana`: 1 si nació desde el 01-abr-2003, es decir, en edad normativa cursó 3° medio en 2020 o después y tuvo la asignatura de Educación Ciudadana. Es un proxy: no considera repitencia ni ingreso escolar adelantado o tardío. Queda en NA para quienes no informan fecha de nacimiento.

```{r}
fechas_terreno <- tibble::tribble(
  ~ola, ~fecha_terreno,
  "85", "2021-08-15",  # agosto 2021
  "86", "2022-05-01",  # abril-mayo 2022
  "88", "2022-12-01",  # noviembre-diciembre 2022
  "89", "2023-07-01",  # junio-julio 2023
  "90", "2023-10-01",  # septiembre-octubre 2023
  "91", "2024-07-01",  # junio-julio 2024
  "92", "2024-09-01",  # agosto-septiembre 2024
  "93", "2025-04-01",  # marzo-abril 2025
  "94", "2025-06-01",  # mayo-junio 2025
  "95", "2025-10-01"   # septiembre-octubre 2025
) %>% dplyr::mutate(fecha_terreno = as.Date(fecha_terreno))

# Años cumplidos entre dos fechas
edad_a <- function(nac, ref) {
  n <- as.POSIXlt(nac)
  r <- as.POSIXlt(ref)
  (r$year - n$year) - ((r$mon < n$mon) | (r$mon == n$mon & r$mday < n$mday))
}

# Recodificación común a las bases de voto e interés político
agregar_nacimiento <- function(d) {
  d %>%
    dplyr::left_join(fechas_nac, by = "id_bu") %>%
    dplyr::left_join(fechas_terreno, by = "ola") %>%
    dplyr::mutate(
      edad     = as.numeric(edad),
      edad_nac = edad_a(fecha_nac, fecha_terreno),
      educacion_ciudadana = dplyr::if_else(fecha_nac >= as.Date("2003-04-01"),
                                           1L, 0L)
    )
}
```

# Asignatura de Educación Ciudadana: variables por ola

<!-- Grupo de interés: tuvo el curso de Educación Ciudadana (3° medio 2020 y/o 4° medio
2021) Y pudo votar en 2021. Nacidos entre el 01-abr-2003 y el 21-nov-2003 (1ª vuelta). La cohorte completa con curso nació entre el 01-abr-2003 y el 31-mar-2004, pero los nacidos después del 19-dic-2003 no alcanzaron a votar. -->

## ¿Irá Ud. a votar en las próximas elecciones presidenciales de 2017?


CEP N°78 (Noviembre-Diciembre 2016) se pregunta por primera vez elecciones presidenciales de 2017 (escala 1 a 4; Si, probablemente, probablemente no, No). Antes de esto, solo se pregunta voto retrospectivo a 2013.

> **Curso + voto 2021: no aplica.** La cohorte con curso (nacida 2003-2004) tiene 12-13 años y está en 6°-7° básico. Recién entra al marco muestral del CEP (18 años y más) en 2021.

```{r}
#names(base_78)
#sjmisc::find_var(base_78, "vot")
sjmisc::frq(base_78$DS_P2_RESPONDE)

sjmisc::frq(base_78$Edad_rec)
```

CEP N 79 (abril-mayo 2017)

> **Curso + voto 2021: no aplica.** Cohorte con curso: 13-14 años.

```{r}
#names(base_79)
sjmisc::find_var(base_79, "vot")
sjmisc::frq(base_79$ELE_4)
```

CEP N 80 (julio-agosto 2017)

> **Curso + voto 2021: no aplica.** Cohorte con curso: 13-14 años.

```{r}
#names(base_80)
sjmisc::find_var(base_80, "vot")
sjmisc::frq(base_80$ELE_5)
```

CEP N 81 (Septiembre-Octubre 2017)

> **Curso + voto 2021: no aplica.** Cohorte con curso: 13-14 años.

```{r}
#names(base_81)

sjmisc::find_var(base_81, "vot")
sjmisc::frq(base_81$ELE_5)
```

## ¿Votó Ud. en la pasada elección presidencial y parlamentaria de noviembre de 2017?

CEP N 82 (Octubre-Noviembre 2018) se pregunta por primera vez si votó en la elección pasada de presidencial y parlamentaria de 2017 (escala 1 a 2; si y no)

> **Curso + voto 2021: no aplica.** Cohorte con curso: 14-15 años, en 1° medio.

```{r}
#names(base_82)
sjmisc::find_var(base_82, "elecc")
sjmisc::frq(base_82$DS_P25)
```

CEP N 83 (abril-junio 2019) ¿Votó Ud. en la pasada elección presidencial y parlamentaria de noviembre de 2017?

> **Curso + voto 2021: no aplica.** Cohorte con curso: 15-16 años, en 2° medio.

```{r}
#names(base_83)
sjmisc::find_var(base_83, "elecc")
sjmisc::frq(base_83$DS_P31)
```

CEP N 84 (Noviembre 2019-enero 2020) ¿Votó Ud. en la pasada elección presidencial y parlamentaria de noviembre de 2017?

> **Curso + voto 2021: no aplica.** Cohorte con curso: 16 años, entrando a 3° medio en 2020, es decir al primer año de la asignatura. Última ola completamente pre-tratamiento.

```{r}
#names(base_84)
sjmisc::find_var(base_84, "elecc")
sjmisc::frq(base_84$DS_P21)
```

## Elecciones 2020 a 2023 y 2ª vuelta presidencial de 2021

CEP N 85 (Agosto 2021) Elección pasada Plebiscito (Si; no) Votó Ud. en el plebiscito sobre una nueva constitución realizado en octubre del año pasado?

CEP N 85 (Agosto 2021) Elección pasada convencionales, municipales, GR (Si; no)

-->  el curso de formación ciudadana parte en 2020 para tercero y en 2021 para cuarto. Esto implica que ellos no habían votado en CEP 85

> **Curso + voto 2021: 18 años, y solo el 13% de la cohorte.** La cohorte con curso tiene 17-18 años: solo los nacidos entre abril y agosto de 2003 ya cumplieron 18. Para el plebiscito de octubre de 2020 el grupo es vacío, nadie con curso podía votar. Para la megaelección del 15-16 de mayo de 2021 solo califican los nacidos entre el 01-abr y el 16-may de 2003, todos de 18 años en terreno.

```{r}
#names(base_85)
sjmisc::find_var(base_85, "pleb")
sjmisc::frq(base_85$constitucion_4_a)
sjmisc::find_var(base_85, "elec")
sjmisc::frq(base_85$constitucion_5_a)

sjmisc::frq(base_85$esc_nivel_1)

sjmisc::frq(base_85$interes_pol_1_b)

base_2021 <- base_85 %>% dplyr::select(id_bu, edad, educ=esc_nivel_1,
int_pol=interes_pol_1_b)
```

CEP N 86 (Abril - Mayo 2022) ¿Votó Ud. En la 1ra vuelta de la elección presidencial de noviembre del año pasado?

--> En CEP 86, con 18 años deberían haber tenido el curso de formación ciudadana en tercero (2020) y durante cuarto medio (2021). Entonces las personas con 19 años en abril-mayo 2022 deberían haber votado en la elección presidencial de noviembre 2021 y tenido el curso de formación ciudadana en cuarto medio (2021); En ese mismo año, en cuarto medio (2021) hay gente con 17 y 18 años que tuvo el curso pero no alcanzó a votar en 2021 <-- esa es la principal dificultad.

CEP N 86 (Abril - Mayo 2022) ¿Votó Ud. en la 2da vuelta de la elección presidencial de diciembre del año pasado?

> **Curso + voto 2021: 18 o 19 años.** La cohorte con curso tiene 18-19 en terreno. Los de 18 años nacieron entre abr-2003 y abr/may-2004: son casi todos cohorte con curso, pero solo un 48-61% alcanzó a votar en la 1ª vuelta. Los de 19 años nacieron entre abr-2002 y may-2003: son mayoritariamente la última cohorte SIN curso (4° medio 2020), salvo los nacidos en abril y mayo de 2003, que sí tuvieron el curso y sí votaron.

```{r}
#names(base_86)
sjmisc::find_var(base_86, "elec")
sjmisc::frq(base_86$elec_part_56)
sjmisc::frq(base_86$elec_part_37)
sjmisc::frq(base_86$esc_nivel_1)
sjmisc::frq(base_86$edad)

base_2022 <- base_86 %>% dplyr::select(id_bu, edad, educ=esc_nivel_1,
primera_vuelta=elec_part_56, segunda_vuelta=elec_part_37)
```

CEP N 88 (Noviembre - Diciembre 2022) ¿Votó Ud. en el plebiscito sobre una nueva constitución realizado en octubre del 2020?

CEP N 88 (Noviembre - Diciembre 2022) El 4 de septiembre del 2022 se realizó el plebiscito de salida sobre la propuesta de Nueva Constitución. ¿Votó Ud. en esa elección?

CEP N 88 (Noviembre - Diciembre 2022) ¿Votó Ud. en la 1ra vuelta de la elección presidencial de noviembre del 2021?

CEP N 88 (Noviembre - Diciembre 2022) ¿Votó Ud. en la pasada elección presidencial de diciembre de 2021?

> **Curso + voto 2021: 18 o 19 años**, concentrado en los 19. Los de 19 años nacieron entre nov-2002 y dic-2003 y son todos elegibles para la 2ª vuelta; alrededor de la mitad de ellos tuvo el curso. Los de 18 años nacieron entre nov-2003 y dic-2004: casi todos tuvieron el curso, pero casi no alcanzan a votar en diciembre de 2021.
>
> Para el plebiscito de salida del 04-sep-2022 el grupo cambia: ahí toda la cohorte con curso es elegible, así que **curso + voto plebiscito 2022 = 18 o 19 años** .

```{r}
#names(base_88)
sjmisc::find_var(base_88, "const")
sjmisc::frq(base_88$constitucion_4_a)
sjmisc::frq(base_88$constitucion_19)

sjmisc::find_var(base_88, "elec")
sjmisc::frq(base_88$elec_part_56)
sjmisc::frq(base_88$elec_part_37)

sjmisc::frq(base_88$interes_pol_1_b)

base_2022_2 <- base_88 %>% dplyr::select(id_bu, edad, educ=esc_nivel_1,
const_1=constitucion_4_a, const_2=constitucion_19,
primera_vuelta=elec_part_56, segunda_vuelta=elec_part_37,
int_pol=interes_pol_1_b)
```

CEP N 89 (Junio - Julio 2023) ¿Votó Ud. en la 2da vuelta de la elección presidencial de diciembre de 2021?

CEP N 89 (Junio - Julio 2023) El 4 de septiembre del 2022 se realizó el plebiscito de salida sobre la propuesta de Nueva Constitución. ¿Votó Ud. en esa elección?

CEP N 89 (Junio - Julio 2023) El 7 de mayo de este año se realizaron las elecciones para consejeros constitucionales. ¿Votó Ud. en esa elección?

> **Curso + voto 2021: 19 o 20 años.** La cohorte con curso tiene 19-20 en terreno. Los de 20 años son todos elegibles para la 2ª vuelta pero mezclan cohorte con curso y sin curso; los de 19 años son casi todos cohorte con curso, pero pudieron votar en diciembre de 2021.
>
> Para el plebiscito de salida 2022 y para consejeros de mayo 2023, toda la cohorte con curso es elegible: **19 o 20 años**.

```{r}
#names(base_89)
sjmisc::find_var(base_89, "elec")
sjmisc::frq(base_89$elec_part_37)


sjmisc::find_var(base_89, "const")
sjmisc::frq(base_89$constitucion_19)
sjmisc::frq(base_89$constitucion_34)

sjmisc::frq(base_89$edad)

base_2023 <- base_89 %>% dplyr::select(id_bu, edad, educ=esc_nivel_1,
const_1=constitucion_19, const_2=constitucion_34,
segunda_vuelta=elec_part_37)
```


CEP N 90 (Septiembre - Octubre 2023) ¿Votó Ud. en la 2da vuelta de la elección presidencial de diciembre de 2021?

CEP N 90 (Septiembre - Octubre 2023) El 4 de septiembre del 2022 se realizó el plebiscito de salida sobre la propuesta de Nueva Constitución. ¿Votó Ud. en esa elección?

CEP N 90 (Septiembre - Octubre 2023) El 7 de mayo de este año se realizaron las elecciones para consejeros constitucionales. ¿Votó Ud. en esa elección?

> **Curso + voto 2021: 19 o 20 años.** Nacidos entre el 01-abr-2003 y el 19-dic-2003: tienen 20 si ya cumplieron durante 2023 y 19 si no. A los 20 años están todos los elegibles de la 2ª vuelta, mezclados con la cohorte sin curso; a los 19 años pocos alcanzó a votar en diciembre de 2021.
>
> Para el plebiscito de salida 2022 y consejeros 2023, toda la cohorte con curso es elegible: **19 o 20 años**.

```{r}
#names(base_90)
sjmisc::find_var(base_90, "elec")
sjmisc::frq(base_90$elec_part_37)


sjmisc::find_var(base_90, "const")
sjmisc::frq(base_90$constitucion_19)
sjmisc::frq(base_90$constitucion_34)

sjmisc::frq(base_90$edad)

base_2023_2 <- base_90 %>% dplyr::select(id_bu, edad, educ=esc_nivel_1_c,
const_1=constitucion_19, const_2=constitucion_34,
segunda_vuelta=elec_part_37)
```


CEP N 91 (Junio - Julio 2024) ¿Votó Ud. en la 2da vuelta de la elección presidencial de diciembre de 2021?

> **Curso + voto 2021: 20 o 21 años.** Los de 21 son todos elegibles pero mezclan cohorte con curso y sin curso; los de 20 son casi todos cohorte con curso, y pudo votar en diciembre de 2021.

```{r}
#names(base_91)
sjmisc::find_var(base_91, "elec")
sjmisc::frq(base_91$elec_part_37)

sjmisc::frq(base_91$edad)

base_2024 <- base_91 %>% dplyr::select(id_bu, edad, educ=esc_nivel_1_c,
segunda_vuelta=elec_part_37)
```

CEP N 92 (Agosto - Septiembre 2024) ¿Votó Ud. en la 2da vuelta de la elección presidencial de diciembre de 2021?

> **Curso + voto 2021: 20 o 21 años.** A los 20 años alcanzó a votar en diciembre de 2021.

```{r}
#names(base_92)
sjmisc::find_var(base_92, "elec")
sjmisc::frq(base_92$elec_part_37)

sjmisc::frq(base_92$interes_pol_1_b)

base_2024_2 <- base_92 %>% dplyr::select(id_bu, edad, educ=esc_nivel_1_c,
segunda_vuelta=elec_part_37,
int_pol=interes_pol_1_b)
```

CEP N 93 (Marzo - Abril 2025) ¿Votó Ud. en la 2da vuelta de la elección presidencial de diciembre de 2021?

> **Curso + voto 2021: 21 o 22 años.**  la cohorte con curso completa se reparte entre 20, 21 y 22 años. A los 21 años un 68-79% pudo votar en diciembre de 2021.

```{r}
sjmisc::find_var(base_93, "elec")
sjmisc::frq(base_93$elec_part_37)
sjmisc::frq(base_93$esc_nivel_1_c)
sjmisc::frq(base_93$interes_pol_1_b)

base_2025 <- base_93 %>% dplyr::select(id_bu, edad, educ=esc_nivel_1_c,
segunda_vuelta=elec_part_37,
int_pol=interes_pol_1_b)
```

CEP N 94 (Mayo-Junio 2025) ¿Votó Ud. en la 2da vuelta de la elección presidencial de diciembre de 2021?

> **Curso + voto 2021: 21 o 22 años.** A los 21 años pudo votar en diciembre de 2021.

```{r}
sjmisc::find_var(base_94, "elec")
sjmisc::frq(base_94$elec_part_37)
sjmisc::frq(base_94$edad)

base_2025_2 <- base_94 %>% dplyr::select(id_bu, edad, educ=esc_nivel_1_c,
segunda_vuelta=elec_part_37)
```

CEP N 95 (Septiembre-Octubre 2025) ¿Votó usted en la 2da vuelta de la elección presidencial de diciembre de 2021?

CEP N 95 (Septiembre-Octubre 2025) ¿irá usted a votar en las próximas elecciones presidenciales de 2025?

> **Curso + voto 2021: 21 o 22 años.** Quien tenía justo 18 el día de la 2ª vuelta (nacido el 19-dic-2003) cumple 22 recién en diciembre de 2025, es decir después del terreno: por eso a los 21 años todavía queda elegibles y la garantía empieza a los 22.
>
> Para la intención de voto de 2025 no hay truncamiento: toda la cohorte con curso es elegible, y también las cohortes con curso posteriores (4° medio 2022, 2023 y 2024).

```{r}
sjmisc::find_var(base_95, "elec")
sjmisc::frq(base_95$elec_part_37)
sjmisc::find_var(base_95, "vot")
sjmisc::frq(base_95$elec_part_4)

sjmisc::frq(base_95$interes_pol_1_b)

base_2025_3 <- base_95 %>% dplyr::select(id_bu, edad, educ=esc_nivel_1_c,
segunda_vuelta=elec_part_37,
int_pol=interes_pol_1_b)
```

# Base agrupada: voto en la 2ª vuelta de 2021

Olas CEP 86 a 95. `educacion_ciudadana` se construye desde la fecha de nacimiento, igual que en la base de interés político. Además se marca quién tenía 18 años cumplidos el día de cada vuelta presidencial de 2021:

- `habilitado_1v`: nacido hasta el 21-nov-2003 (1ª vuelta, 21-nov-2021).
- `habilitado_2v`: nacido hasta el 19-dic-2003 (2ª vuelta, 19-dic-2021).

El grupo de interés para el voto es quien tuvo el curso y podía votar en la 2ª vuelta: nacidos entre el 01-abr-2003 y el 19-dic-2003.

```{r}
names(base_2022)
names(base_2022_2)
names(base_2023)
names(base_2023_2)
names(base_2024)
names(base_2024_2)
names(base_2025)
names(base_2025_2)
names(base_2025_3)

## 1) Juntar las bases -------------------------------------------------------

# Se sacan los labels de haven para que bind_rows no choque con escalas
# distintas entre olas. La armonización de escalas queda pendiente.
sin_labels <- function(d) d %>% haven::zap_labels() %>% haven::zap_label()

# El .id es el número de ola. Ojo que hay dos olas con terreno 2022:
# CEP 86 (abril-mayo) y CEP 88 (noviembre-diciembre).
bases <- list(
  "86" = base_2022,    # CEP 86, abril-mayo 2022
  "88" = base_2022_2,  # CEP 88, noviembre-diciembre 2022
  "89" = base_2023,    # CEP 89, junio-julio 2023
  "90" = base_2023_2,  # CEP 90, septiembre-octubre 2023
  "91" = base_2024,    # CEP 91, junio-julio 2024
  "92" = base_2024_2,  # CEP 92, agosto-septiembre 2024
  "93" = base_2025,    # CEP 93, marzo-abril 2025
  "94" = base_2025_2,  # CEP 94, mayo-junio 2025
  "95" = base_2025_3   # CEP 95, septiembre-octubre 2025
) %>% lapply(sin_labels)

# bind_rows completa con NA las columnas ausentes en una ola
# (primera_vuelta solo está en 86 y 88; const_1/const_2 solo en 88, 89 y 90)
base_pooled <- dplyr::bind_rows(bases, .id = "ola")

## 2) Fecha de nacimiento, educacion_ciudadana y habilitación ---------------

data_voto <- base_pooled %>%
  agregar_nacimiento() %>%
  dplyr::mutate(
    habilitado_1v = dplyr::if_else(fecha_nac <= as.Date("2003-11-21"), 1L, 0L),
    habilitado_2v = dplyr::if_else(fecha_nac <= as.Date("2003-12-19"), 1L, 0L)
  ) %>%
  dplyr::relocate(ola, fecha_terreno, fecha_nac, edad, edad_nac,
                  educacion_ciudadana, habilitado_1v, habilitado_2v)

## Chequeo
# Casos con fecha de nacimiento y acuerdo con la edad declarada, por ola
data_voto %>%
  dplyr::group_by(ola) %>%
  dplyr::summarise(n = dplyr::n(), con_fecha = sum(!is.na(fecha_nac)),
                   acuerdo_edad = round(mean(edad_nac == edad, na.rm = TRUE), 3))

sjmisc::frq(data_voto$educacion_ciudadana)

# Tuvo el curso y podía votar en la 2ª vuelta, total y por ola
dplyr::count(data_voto, educacion_ciudadana, habilitado_2v)
dplyr::count(data_voto, ola, educacion_ciudadana, habilitado_2v)
```

## Valores perdidos y recodificación

Los códigos -9, -8, 88 y 99 se declaran como perdidos solo en las variables sustantivas. Aplicarlos a toda la base convertía en NA la ola `"88"` y las edades de 88 y 99 años, que son edades válidas.

El nivel educacional (`esc_nivel_1` / `esc_nivel_1_c`) tiene las mismas 11 categorías en todas las olas, codificadas de 0 (sin estudios formales) a 10 (postgrado completo), salvo en la CEP 85, donde van de 1 a 11 (ver base de interés político).

Se conservan las 11 categorías en `educ_det`. `educ` las agrupa en cuatro según el nivel más alto cursado, completo o no, en línea con la pregunta CEP ("último año aprobado o cursando actualmente"):

| `educ` | Códigos originales |
|---|---|
| Básica | 0 sin estudios formales, 1 básica incompleta, 2 básica completa |
| Media | 3 media incompleta, 4 media completa |
| Técnica | 5 técnica incompleta, 6 técnica completa |
| Universitaria o más | 7 a 10: universitaria y postgrado, incompletos o completos |

```{r}
# Etiquetas de nivel educacional, códigos 0 a 10
etiquetar_educ <- function(x) {
  factor(x, levels = 0:10,
         labels = c("Sin estudios formales", "Básica incompleta",
                    "Básica completa", "Media incompleta", "Media completa",
                    "Técnica incompleta", "Técnica completa",
                    "Universitaria incompleta", "Universitaria completa",
                    "Postgrado incompleto", "Postgrado completo"))
}

# Agrupación en cuatro categorías, códigos 0 a 10
agrupar_educ <- function(x) {
  cut(x, breaks = c(-Inf, 2, 4, 6, Inf),
      labels = c("Básica", "Media", "Técnica", "Universitaria o más"))
}

sjmisc::frq(data_voto$segunda_vuelta)

data_voto <- data_voto %>%
  sjmisc::set_na(educ, primera_vuelta, segunda_vuelta, const_1, const_2,
                 int_pol, na = c(-9, -8, 88, 99)) %>%
  dplyr::mutate(
    voto = car::recode(segunda_vuelta, "1=1; 2=0; else=NA"),
    educ_det = etiquetar_educ(educ),
    educ     = agrupar_educ(educ),
    ola      = factor(ola)
  )

# Chequeo de la agrupación
table(data_voto$educ_det, data_voto$educ, useNA = "ifany")
sjmisc::frq(data_voto$educ)

sjmisc::frq(data_voto$voto)
```

# Base agrupada: interés político

Olas CEP 85, 88, 92, 93 y 95 (las que traen `interes_pol_1_b`), con `educacion_ciudadana` definida desde la fecha de nacimiento (nacido desde el 01-abr-2003), sin exigir haber estado habilitado para votar en 2021.

```{r}
names(base_2021)
names(base_2022_2)
names(base_2024_2)
names(base_2025)
names(base_2025_3)

## 1) Juntar las bases -------------------------------------------------------

bases_int <- list(
  "85" = base_2021,    # CEP 85, agosto 2021
  "88" = base_2022_2,  # CEP 88, noviembre-diciembre 2022
  "92" = base_2024_2,  # CEP 92, agosto-septiembre 2024
  "93" = base_2025,    # CEP 93, marzo-abril 2025
  "95" = base_2025_3   # CEP 95, septiembre-octubre 2025
) %>% lapply(sin_labels)

# CEP 85 no trae ninguna variable de voto: sus filas quedan con NA en
# primera_vuelta, segunda_vuelta, const_1 y const_2.
base_pooled_int <- dplyr::bind_rows(bases_int, .id = "ola")

## 2) Fecha de nacimiento y educacion_ciudadana ------------------------------
# A diferencia de la base de voto no se exige haber estado habilitado para
# votar en 2021, así que las cohortes posteriores (4° medio 2022, 2023 y
# 2024) también quedan con educacion_ciudadana = 1.

data_int <- base_pooled_int %>%
  agregar_nacimiento() %>%
  dplyr::relocate(ola, fecha_terreno, fecha_nac, edad, edad_nac,
                  educacion_ciudadana)

## Chequeo
data_int %>%
  dplyr::group_by(ola) %>%
  dplyr::summarise(n = dplyr::n(), con_fecha = sum(!is.na(fecha_nac)),
                   acuerdo_edad = round(mean(edad_nac == edad, na.rm = TRUE), 3))

sjmisc::frq(data_int$educacion_ciudadana)
dplyr::count(data_int, ola, educacion_ciudadana)

data_int %>% group_by(ola) %>%
    sjmisc::frq(int_pol)
```

## Valores perdidos y recodificación

Mismo criterio de perdidos que en la base de voto. `int_pol` se invierte para que valores altos indiquen mayor interés.

En la CEP 85 el nivel educacional va de 1 (sin estudios formales) a 11 (postgrado completo), mientras que en el resto de las olas va de 0 a 10. Sin corregirlo, cada caso de la 85 queda un nivel más arriba. Se resta 1 a la ola 85 después de declarar el 99 como perdido.

```{r}
data_int <- data_int %>%
  sjmisc::set_na(educ, primera_vuelta, segunda_vuelta, const_1, const_2,
                 int_pol, na = c(-9, -8, 88, 99)) %>%
  dplyr::mutate(
    educ     = dplyr::if_else(ola == "85", educ - 1, educ),
    educ_det = etiquetar_educ(educ),
    educ     = agrupar_educ(educ),
    ola      = factor(ola)
  )

# Chequeo: distribución educacional por ola tras la corrección
table(data_int$ola, as.integer(data_int$educ_det) - 1, useNA = "ifany")

# Chequeo de la agrupación
table(data_int$educ_det, data_int$educ, useNA = "ifany")
sjmisc::frq(data_int$educ)

data_int$int_pol <- car::recode(data_int$int_pol,
                                "1=5; 2=4; 3=3; 4=2; 5=1; else=NA")

sjmisc::frq(data_int$int_pol)
```

# Plan de Formación Ciudadana: variables por ola

<!-- Grupo de interés: estuvo en el sistema escolar en 2016 o después, es decir cursó 4°
medio en 2016 o más tarde. En edad normativa eso son los nacidos desde el 01-abr-1998;
quien nació antes salió de 4° medio en 2015 o antes y nunca estuvo bajo la ley.
A diferencia de la asignatura, el Plan (Ley 20.911) aplica a todos los niveles desde 2016,
así que la exposición es graduada, de 1 a 9 años dentro de la ventana del CEP. -->

| Cohorte (4° medio) | Nacidos | Años bajo el Plan |
|---|---|---|
| 2016 | 01-abr-1998 a 31-mar-1999 | 1 |
| 2017 | 01-abr-1999 a 31-mar-2000 | 2 |
| 2018 | 01-abr-2000 a 31-mar-2001 | 3 |
| 2019 | 01-abr-2001 a 31-mar-2002 | 4 |
| 2020 | 01-abr-2002 a 31-mar-2003 | 5 |
| 2021 | 01-abr-2003 a 31-mar-2004 | 6 |
| 2022 | 01-abr-2004 a 31-mar-2005 | 7 |
| 2023 | 01-abr-2005 a 31-mar-2006 | 8 |
| 2024 | 01-abr-2006 a 31-mar-2007 | 9 |

El grupo de edad: el piso lo pone la elegibilidad electoral (los más
jóvenes todavía no podían votar) y el techo lo pone la ley (los nacidos antes del
01-abr-1998 nunca estuvieron bajo el Plan). Los más viejos   tienen 1 año de
exposición y los más jóvenes tienen la dosis máxima.

## ¿Irá Ud. a votar en las próximas elecciones presidenciales de 2017?

CEP N°78 (Noviembre-Diciembre 2016) se pregunta por primera vez elecciones presidenciales de 2017 (escala 1 a 4; Si, probablemente, probablemente no, No). Antes de esto, solo se pregunta voto retrospectivo a 2013.

> **Plan + elegible en 2017: 18 años, solo C2016 (1 año de Plan).** El grupo recién nace como categoría entrevistable: los nacidos desde abril de 1998 tienen 17-18 años y solo los que ya cumplieron 18 entran a la muestra. Todos ellos son elegibles para noviembre de 2017. La pregunta es prospectiva, así que acá el outcome es intención, no voto.

```{r}
#names(base_78)
sjmisc::find_var(base_78, "vot")
sjmisc::frq(base_78$ELE_3)

sjmisc::frq(base_78$Edad_rec)
```

CEP N 79 (abril-mayo 2017)

> **Plan + elegible en 2017: 18 a 19 años.** C2016 (1 año de Plan) tiene 18-19; C2017 (2 años) tiene 17-18 y solo entra parcialmente. Elegibles para noviembre de 2017: todo C2016 y el 64% de C2017 (los nacidos hasta el 19-nov-1999).

```{r}
sjmisc::find_var(base_79, "vot")
sjmisc::frq(base_79$ELE_4)
```

CEP N 80 (julio-agosto 2017)

> **Plan + elegible en 2017: 18 a 19 años.** Mismo grupo que en CEP 79.

```{r}
sjmisc::find_var(base_80, "vot")
sjmisc::frq(base_80$ELE_5)
```

CEP N 81 (Septiembre-Octubre 2017)

> **Plan + elegible en 2017: 18 a 19 años.** Mismo grupo que en CEP 79 y 80.

```{r}
sjmisc::find_var(base_81, "vot")
sjmisc::frq(base_81$ELE_5)
```

## ¿Votó Ud. en la pasada elección presidencial y parlamentaria de noviembre de 2017?

CEP N 82 (Octubre-Noviembre 2018) se pregunta por primera vez si votó en la elección pasada de presidencial y parlamentaria de 2017 (escala 1 a 2; si y no)

> **Plan + voto 2017: 18 a 20 años.** Primera ola con voto retrospectivo del grupo. C2016 (1 año de Plan) tiene 19-20 y es 100% elegible; C2017 (2 años) tiene 18-19 y es 64% elegible; C2018 (3 años) tiene 17-18 y es 0% elegible, así que sus "No" son menores de edad, no abstenciones.

```{r}
sjmisc::find_var(base_82, "elecc")
sjmisc::frq(base_82$DS_P25)
```

CEP N 83 (abril-junio 2019) ¿Votó Ud. en la pasada elección presidencial y parlamentaria de noviembre de 2017?

> **Plan + voto 2017: 19 a 21 años.** C2016 tiene 20-21 y C2017 tiene 19-20. Los de 18-19 años son C2018 y C2019, que no podían votar en 2017.

```{r}
sjmisc::find_var(base_83, "elecc")
sjmisc::frq(base_83$DS_P31)
```

CEP N 84 (Noviembre 2019-enero 2020) ¿Votó Ud. en la pasada elección presidencial y parlamentaria de noviembre de 2017?

> **Plan + voto 2017: 20 a 21 años.** Última ola pre-estallido con esta pregunta. Solo C2016 (1 año de Plan) y C2017 (2 años) califican; la dosis útil sigue siendo muy baja.

```{r}
sjmisc::find_var(base_84, "elecc")
sjmisc::frq(base_84$DS_P21)
```

## Elecciones 2020 a 2023, 2ª vuelta presidencial de 2021 e intención de voto 2025

CEP N 85 (Agosto 2021) Elección pasada Plebiscito (Si; no) Votó Ud. en el plebiscito sobre una nueva constitución realizado en octubre del año pasado?

CEP N 85 (Agosto 2021) Elección pasada convencionales, municipales, GR (Si; no)

> **Plan + voto plebiscito 2020: 18 a 23 años.** Salto grande respecto de las olas anteriores: entran cinco cohortes con dosis de 1 a 5 años. C2016 (1 año) tiene 22-23; C2020 (5 años) tiene 18-19 y es 57% elegible; C2021 no podía votar.
>
> **Plan + voto megaelección mayo 2021: 18 a 23 años.** C2016 a C2020 son 100% elegibles y C2021 solo 13%.

```{r}
sjmisc::find_var(base_85, "pleb")
sjmisc::frq(base_85$constitucion_4_a)
sjmisc::find_var(base_85, "elec")
sjmisc::frq(base_85$constitucion_5_a)

sjmisc::frq(base_85$edad)
```

CEP N 86 (Abril - Mayo 2022) ¿Votó Ud. En la 1ra vuelta de la elección presidencial de noviembre del año pasado?

CEP N 86 (Abril - Mayo 2022) ¿Votó Ud. en la 2da vuelta de la elección presidencial de diciembre del año pasado?

> **Plan + voto 2021: 18 a 24 años.** Seis cohortes con dosis de 1 a 6 años. C2016 (1 año) tiene 23-24; C2020 (5 años) tiene 19-20 y es 100% elegible; C2021 (6 años) tiene 18-19 y es la única truncada (64% en 1ª vuelta, 72% en 2ª). El truncamiento afecta solo al extremo inferior de la banda, no a toda la comparación.

```{r}
sjmisc::find_var(base_86, "elec")
sjmisc::frq(base_86$elec_part_56)
sjmisc::frq(base_86$elec_part_37)

sjmisc::frq(base_86$edad)
```

CEP N 88 (Noviembre - Diciembre 2022) ¿Votó Ud. en el plebiscito sobre una nueva constitución realizado en octubre del 2020?

CEP N 88 (Noviembre - Diciembre 2022) El 4 de septiembre del 2022 se realizó el plebiscito de salida sobre la propuesta de Nueva Constitución. ¿Votó Ud. en esa elección?

CEP N 88 (Noviembre - Diciembre 2022) ¿Votó Ud. en la 1ra vuelta de la elección presidencial de noviembre del 2021?

CEP N 88 (Noviembre - Diciembre 2022) ¿Votó Ud. en la pasada elección presidencial de diciembre de 2021?

> **Plan + voto plebiscito 2020: 20 a 24 años** (dosis 1 a 5).
>
> **Plan + voto 2021: 18 a 24 años** (dosis 1 a 6), con C2021 truncada en el extremo inferior.
>
> **Plan + voto plebiscito salida 2022: 18 a 24 años** (dosis 1 a 6), sin truncamiento: C2016 a C2021 son todas 100% elegibles. Es la primera vez que la banda completa del Plan queda limpia en una misma elección.

```{r}
sjmisc::find_var(base_88, "const")
sjmisc::frq(base_88$constitucion_4_a)
sjmisc::frq(base_88$constitucion_19)

sjmisc::find_var(base_88, "elec")
sjmisc::frq(base_88$elec_part_56)
sjmisc::frq(base_88$elec_part_37)

sjmisc::frq(base_88$edad)
```

CEP N 89 (Junio - Julio 2023) ¿Votó Ud. en la 2da vuelta de la elección presidencial de diciembre de 2021?

CEP N 89 (Junio - Julio 2023) El 4 de septiembre del 2022 se realizó el plebiscito de salida sobre la propuesta de Nueva Constitución. ¿Votó Ud. en esa elección?

CEP N 89 (Junio - Julio 2023) El 7 de mayo de este año se realizaron las elecciones para consejeros constitucionales. ¿Votó Ud. en esa elección?

> **Plan + voto 2021: 19 a 25 años** (dosis 1 a 6), con C2021 truncada.
>
> **Plan + voto plebiscito salida 2022: 18 a 25 años** (dosis 1 a 7); C2022 entra al 43%.
>
> **Plan + voto consejeros mayo 2023: 18 a 25 años** (dosis 1 a 7), sin truncamiento hasta C2022. Siete niveles de dosis observados en una sola elección: es la mejor ola de la serie para un diseño de dosis-respuesta.

```{r}
sjmisc::find_var(base_89, "elec")
sjmisc::frq(base_89$elec_part_37)


sjmisc::find_var(base_89, "const")
sjmisc::frq(base_89$constitucion_19)
sjmisc::frq(base_89$constitucion_34)

sjmisc::frq(base_89$edad)
```

CEP N 90 (Septiembre - Octubre 2023) ¿Votó Ud. en la 2da vuelta de la elección presidencial de diciembre de 2021?

CEP N 90 (Septiembre - Octubre 2023) El 4 de septiembre del 2022 se realizó el plebiscito de salida sobre la propuesta de Nueva Constitución. ¿Votó Ud. en esa elección?

CEP N 90 (Septiembre - Octubre 2023) El 7 de mayo de este año se realizaron las elecciones para consejeros constitucionales. ¿Votó Ud. en esa elección?

> **Plan + voto 2021: 19 a 25 años** (dosis 1 a 6).
>
> **Plan + voto plebiscito salida 2022: 19 a 25 años** (dosis 1 a 7).
>
> **Plan + voto consejeros mayo 2023: 18 a 25 años** (dosis 1 a 7). Réplica de CEP 89 con la banda corrida un año: sirve para agrupar y ganar casos con la misma definición de cohortes.

```{r}
sjmisc::find_var(base_90, "elec")
sjmisc::frq(base_90$elec_part_37)


sjmisc::find_var(base_90, "const")
sjmisc::frq(base_90$constitucion_19)
sjmisc::frq(base_90$constitucion_34)

sjmisc::frq(base_90$edad)
```

CEP N 91 (Junio - Julio 2024) ¿Votó Ud. en la 2da vuelta de la elección presidencial de diciembre de 2021?

> **Plan + voto 2021: 20 a 26 años** (dosis 1 a 6). C2016 (1 año) tiene 25-26 y C2021 (6 años) tiene 20-21. Solo esta última está truncada.

```{r}
sjmisc::find_var(base_91, "elec")
sjmisc::frq(base_91$elec_part_37)

sjmisc::frq(base_91$edad)
```

CEP N 92 (Agosto - Septiembre 2024) ¿Votó Ud. en la 2da vuelta de la elección presidencial de diciembre de 2021?

> **Plan + voto 2021: 20 a 26 años** (dosis 1 a 6). Mismo grupo que en CEP 91.

```{r}
sjmisc::find_var(base_92, "elec")
sjmisc::frq(base_92$elec_part_37)

sjmisc::frq(base_92$edad)
```

CEP N 93 (Marzo - Abril 2025) ¿Votó Ud. en la 2da vuelta de la elección presidencial de diciembre de 2021?

> **Plan + voto 2021: 21 a 27 años** (dosis 1 a 6). El terreno cruza el 31 de marzo, que es el corte de ingreso escolar, así que cada cohorte se reparte en tres edades y la edad declarada identifica peor la cohorte que en el resto de las olas.

```{r}
sjmisc::find_var(base_93, "elec")
sjmisc::frq(base_93$elec_part_37)

sjmisc::frq(base_93$edad)
```

CEP N 94 (Mayo-Junio 2025) ¿Votó Ud. en la 2da vuelta de la elección presidencial de diciembre de 2021?

> **Plan + voto 2021: 21 a 27 años** (dosis 1 a 6).

```{r}
sjmisc::find_var(base_94, "elec")
sjmisc::frq(base_94$elec_part_37)
sjmisc::frq(base_94$edad)
```

CEP N 95 (Septiembre-Octubre 2025) ¿Votó usted en la 2da vuelta de la elección presidencial de diciembre de 2021?

CEP N 95 (Septiembre-Octubre 2025) ¿irá usted a votar en las próximas elecciones presidenciales de 2025?

> **Plan + voto 2021: 21 a 27 años** (dosis 1 a 6).
>
> **Plan + intención de voto 2025: 18 a 27 años** (dosis 1 a 10), sin truncamiento hasta C2024. Es la banda más ancha y con más niveles de dosis de toda la serie, aunque el outcome es intención y no voto declarado.

```{r}
sjmisc::find_var(base_95, "elec")
sjmisc::frq(base_95$elec_part_37)
sjmisc::find_var(base_95, "vot")
sjmisc::frq(base_95$elec_part_4)

sjmisc::frq(base_95$edad)
```

# Guardar datos procesados

```{r}
saveRDS(data_voto, "input/data/proc/data_voto.rds")
saveRDS(data_int, "input/data/proc/data_int.rds")
```
